ACORDAO-COMPLETO-2559223

ACÓRDÃO 974/2023 ATA 19/2023 - PLENÁRIO

VISTOS, relatados e discutidos estes autos que tratam de pedido de reexame interposto por Construtora Queiroz Galvão (atual Ayla Construtora S/A) contra o Acórdão 1221/2018-TCU-Plenário;
ACORDAM os Ministros do Tribunal de Contas da União, reunidos em Sessão do Plenário, ante as razões expostas pelo relator, em:
9.1. conhecer do pedido de reexame, para, no mérito, negar-lhe provimento;
9.2. encaminhar cópia desta deliberação à recorrente e demais interessados.

Pedido de reexame contra acórdão que rejeitou alegações de defesa e declarou inidoneidade da recorrente para participar de licitação na administração pública federal.

Petróleo Brasileiro S.A..

3. Interessados/Responsáveis/Recorrentes:
3.1. Responsável: Alya Construtora S/A (33.412.792/0001-60).
3.2. Recorrente: Alya Construtora S/A (33.412.792/0001-60).

Aroldo Cedraz.

13.1. Ministros presentes: Bruno Dantas (Presidente), Walton Alencar Rodrigues (Relator), Benjamin Zymler, Augusto Nardes, Aroldo Cedraz, Jorge Oliveira, Antonio Anastasia e Jhonatan de Jesus.
13.2. Ministro que alegou impedimento na Sessão: Aroldo Cedraz.
13.3. Ministro-Substituto convocado: Marcos Bemquerer Costa.
13.4. Ministro-Substituto presente: Weder de Oliveira.

Marina da Cunha

WALTON ALENCAR RODRIGUES

Ministro Benjamin Zymler.

Adoto, como parte do relatório, instrução elaborada pela então Secretaria de Recursos (peças 139-141) :
INTRODUÇÃO
1.	Trata-se de pedido de reexame (peças 96, 102, 131-137) interposto por Construtora Queiroz Galvão S.A. contra o Acórdão 1221/2018-TCU-Plenário, Ministro Relator Benjamin Zymler (peça 78) . 
1.1.	Reproduz-se a seguir a decisão ora atacada: 
VISTOS, relatados e discutidos este processo apartado do TC Processo 016.119/2016-9, com o objetivo de dar celeridade e proporcionar maior clareza ao exame da manifestac¿a¿o da empresa Construtora Queiroz Galva¿o S.A. quanto a¿ sua responsabilizac¿a¿o apontada nos autos do processo origina¿rio, concernente a¿ pra¿tica de fraudes a licitac¿o¿es conduzidas pela Petro¿leo Brasileiro S.A. (Petrobras) para a implantac¿a¿o da Refinaria do Nordeste (Rnest) , em Ipojuca/PE,
ACORDAM os Ministros do Tribunal de Contas da Unia¿o, reunidos em sessa¿o Plena¿ria, ante as razo¿es expostas pelo Relator, em:
9.1. rejeitar as razo¿es de justificativa apresentadas pela Construtora Queiroz Galva¿o S.A.;
9.2. com fundamento no art. 46 da Lei 8.443/1992, declarar a inidoneidade da empresa Construtora Queiroz Galva¿o S.A. (33.412.792/0001-60) para participar de licitac¿a¿o na administrac¿a¿o pu¿blica federal, bem como em certames promovidos por estados e munici¿pios cujos objetos sejam custeados mediante recursos federais repassados por forc¿a de instrumentos de repasses pactuados, pelo prazo de 5 (cinco) anos; 
9.3.dar cie¿ncia deste aco¿rda¿o:
9.3.1. a¿ Secretaria de Logi¿stica e Tecnologia de Informac¿a¿o do Ministe¿rio do Planejamento, Orc¿amento e Gesta¿o para que, atendendo a¿s recomendac¿o¿es exaradas no item 9.6 do Aco¿rda¿o 1.986/2013-Plena¿rio, possa proceder aos registros e a¿s comunicac¿o¿es pertinentes;
9.3.2. ao Ministe¿rio da Transpare¿ncia e Controladoria-Geral da Unia¿o para a inscric¿a¿o da empresa indicada no item 9.1 deste aco¿rda¿o no Cadastro Nacional de Empresas Inido¿neas e Suspensas (CEIS) ; 
9.3.3. à empresa responsável a¿ Forc¿a-Tarefa do Ministe¿rio Pu¿blico Federal no Parana¿ e a¿ Forc¿a- Tarefa da Advocacia-Geral da Unia¿o no Parana¿. 
HISTÓRICO
2.	O presente processo cuida do exame da conduta da Construtora Queiroz Galvão S.A. em dez diferentes certames licitatórios destinados à contratação das obras de implantação da Refinaria Abreu e Lima em Ipojuca/PE, também denominada de Refinaria do Nordeste - Rnest. Nos referidos certames, com base em elementos resultantes da denominada "Operação Lava Jato", foram constatados indícios da ocorrência de fraude à licitação.
2.1.	Neste feito é apreciada a conduta da Construtora Queiroz Galvão S.A. em dez diferentes certames licitatórios que resultaram em cinco contratos referentes à mencionada refinaria que apresentaram evidências de terem sido objeto de fraude à licitação. O quadro a seguir discrimina esses contratos e respectivos valores: 
	Contratos
	Valores Iniciais
	Valores Finais

	Unidade de Coqueamento Retardado (UCR) 
	R$    3,41 bilhões
	R$    3,88 bilhões

	Unidades de Hidrotratamento de Diesel e de Nafta (UHDT) e Unidade de Geração de Hidrogênio (UGH) 
	R$    3,19 bilhões
	R$    3,73 bilhões

	Tubovias de Interligações
	R$    2,69 bilhões
	R$    3,56 bilhões

	Unidade de Destilação Atmosférica (UDA) 
	R$    1,48 bilhão
	R$    1,77 bilhão

	Terraplenagem
	R$    0,42 bilhão
	R$      0,53 bilhão

	TOTAL:
	R$ 11,21 bilhões
	R$   13,48 bilhões

2.2.		Em um primeiro momento, o Acórdão 1583/2016-TCU-Plenário determinou a audiência das empresas Construtora Norberto Odebrecht S.A., Odebrecht Plantas Industriais e Participações S.A., Construtora OAS S.A., Construções e Comércio Camargo Corrêa S.A., Construtora Andrade Gutierrez S.A., Construtora Queiroz Galvão S.A., Engevix Engenharia S.A., Iesa Óleo & Gás S/A., Mendes Júnior Trading e Engenharia S.A., MPE Montagens e Projetos Especiais S.A., Toyo Setal Empreendimentos Ltda., Skanska Brasil Ltda., Techint Engenharia e Construção S.A., UTC Engenharia S.A., GDK S.A., Promon Engenharia Ltda. e Galvão Engenharia S.A. para que se manifestassem sobre as condutas abaixo indicadas, apontadas nas licitações que originaram os contratos supracitados:
a) combinação de preços;
b) quebra de sigilo das propostas; 
c) divisão de mercado; 
d) oferta de propostas de cobertura para justificar o menor preço ofertado; 
e) combinação prévia de resultados e consequente direcionamento das licitações; e 
f) ausência de formulação de proposta para beneficiar a empresa escolhida pelo cartel.
2.3.		Posteriormente, mediante despacho proferido nos autos do TC Processo 016.119/2016-9, o Ministro Relator acolheu proposta para realizar as oitivas das empresas CM Construções e Serviços, Construbase Engenharia Ltda., CR Almeida S.A. Engenharia de Obras, Estacon Engenharia S.A., CNEC Engenharia S.A. e SOG Sistemas em Óleo e Gás S.A. pelas mesmas ocorrências indicadas acima.
2.4.		Promovidas as comunicações processuais, com o objetivo de proporcionar celeridade ao exame de mérito do caso, o Ministro Relator autorizou a constituição de processos apartados específicos para cada empresa, mediante a extração de cópias necessárias das peças do TC Processo 016.119/2016-9. Dessa forma, o presente feito foi constituído exclusivamente para exame da manifestação da Construtora Queiroz Galvão S.A.
2.5.	 	Após o regular desenvolvimento do processo, houve a prolação do acórdão contra o qual se insurge a recorrente.
2.6.	 	Deve-se informar que houve a oposição de embargos de declaração cujo exame resultou no Acórdão 1457/2018-TCU-Plenário, que conheceu dos embargos, porém os rejeitou. 
EXAME DE ADMISSIBILIDADE
3. 		O exame de admissibilidade contido nas pec¿as 99-100, propôs o conhecimento do recurso interposto por Construtora Queiroz Galvão S. A, suspendendo-se os efeitos dos itens 9.2 e 9.3.2 do Acórdão 1221/2018-TCU-Plenário, em relação à recorrente (peças 99-100) .
3.1.		À peça 102, a Construtora Queiroz Galva¿o S.A apresentou memorial frente à instrução da Serur visando demonstrar a aparente contradição no exame de admissibilidade do pedido de reexame interposto, pois suspendeu a penalidade aplicada, porém permitiu a produção dos efeitos. 
3.2.		A recorrente relatou que não houve o reconhecimento da existência de interesse recursal nos subitens 9.3.1 e 9.3.3 do acórdão recorrido, sob o argumento de que não teriam impingido qualquer sucumbência, sanção ou prejuízo à recorrente. 
3.3.		A Construtora Queiroz Galva¿o S.A, por sua vez, destacou que os itens 9.3.1 e 9.3.3 também prolataram uma determinação ao jurisdicionado, um comando a ser cumprido, o que atinge a esfera subjetiva da recorrente (peça 102, p. 2) . 
3.4.		Requereu que o pedido de reexame fosse conhecido, suspendendo-se os efeitos da declaração de inidoneidade e de todas as determinações realizadas para efetivar a penalidade - itens 9.2, 9.3, 9.3.1, 9.3.2 e 9.3.3 do Acórdão 1221/2018-TCU-Plenário (peça 102, p. 3) .
3.5.		O Ministro Relator Augusto Nardes conheceu do recurso e concedeu efeito suspensivo aos subitens 9.2, 9.3.1 e 9.3.2 do Acórdão 1221/2018-TCU-Plenário (peça 103) . 
EXAME TE¿CNICO
4. 	Inicialmente, informe-se que a recorrente na¿o inova em seus argumentos recursais, tendo trazido em esse¿ncia as mesmas alegac¿o¿es apresentadas em sede de razo¿es de justificativa, bem como no a¿mbito dos embargos de declarac¿a¿o. Em face do efeito devolutivo do presente recurso, reexaminar-se-a¿o seus argumentos.
PRELIMINAR 
5.	Delimitac¿a¿o 
6.	Constitui objeto do presente recurso avaliar se houve prescric¿a¿o. 
7.	Prescric¿a¿o 
7.1.	A recorrente afirma ter ocorrido a prescric¿a¿o quinquenal para aplicac¿a¿o da sanc¿a¿o administrativa conforme os seguintes argumentos (pec¿a 96, p. 44-50) :
a) por meio do Aco¿rda¿o 3362/2010 - TCU - Plena¿rio, Relator Min. Benjamin Zymler, esta Corte considerou regular o procedimento licitato¿rio no a¿mbito da Rnest ha¿ mais de cinco anos;
b) deve ser revisto o prazo decenal para a prescric¿a¿o na medida em que a doutrina e o poder judicia¿rio convergem para admitir o prazo quinquenal, conforme MS 35.294/DF do STF, bem como diante dos princi¿pios da legalidade, devido processo legal e da seguranc¿a juri¿dica. Ademais, a Lei 9.873/1999, aplicável ao TCU, também estabelece a prescrição quinquenal; 
c) o início da contagem do prazo prescricional dá-se, em regra, a partir da lesão do direito, só havendo cômputo a partir do conhecimento do fato nos casos explicitados em lei. 
7.2. 	Requer seja reconhecida a prescric¿a¿o quinquenal da pretensa¿o punitiva ou que o processo seja suspenso ate¿ o julgamento do MS 35.294/DF. 
Ana¿lise 
7.3. 	Na¿o assiste raza¿o a¿ recorrente.
7.4.  	A recorrente no a¿mbito das suas razo¿es de justificativa ja¿ apresentou a questa¿o da prescric¿a¿o da pretensa¿o punitiva do TCU no a¿mbito deste processo. Anui-se ao entendimento proferido no relato¿rio da decisa¿o atacada, pec¿a 80, p. 24-25. 
7.5. 	Inicialmente, cumpre esclarecer a¿ recorrente que o MS 35.264/DF na¿o possui cara¿ter erga omnes, na¿o constituindo motivo legal de suspensa¿o processual, sendo, portanto, descabido o pedido feito pela indigitada.
7.6. 	O TCU ja¿ possui jurisprude¿ncia pacificada acerca do prazo decenal para prescric¿a¿o da pretensa¿o punitiva, explicitada no Aco¿rda¿o 1441/2016-TCU-Plena¿rio, redator Exmo. Ministro Walton Alencar Rodrigues, quando foram analisadas as questo¿es juri¿dicas (doutrina e jurisprudência) em torno da questa¿o, na¿o havendo novidade no mundo juri¿dico que justifique a sua alterac¿a¿o. Como esclarecido pelo relato¿rio da decisa¿o recorrida a¿ pec¿a 80, p. 26: 
100. Sendo assim, amparado na jurisprude¿ncia citada pela pro¿pria defendente (Aco¿rda¿o 1.441/2016-TCU-Plena¿rio) , considerando que as licitac¿o¿es tratadas neste processo ocorreram em 3/5/2007 (terraplenagem) e em 11/3/2009 (UDA, UHDT/UGH, UCR, e tubovias) , conforme relatado pela pro¿pria manifestante (pec¿a 250, p. 41) , e que o Aco¿rda¿o 1.583/2016-TCU-Plena¿rio ordenando as oitivas e¿ de 22/6/2016, verifica-se que sequer houve a prescric¿a¿o da primeira ocorre¿ncia de irregularidade. Portanto, na¿o procede a alegac¿a¿o de prescric¿a¿o da pretensa¿o punitiva do TCU. 
101. Portanto, considerando o disposto nos subitens 9.1.3 e 9.1.4 do Aco¿rda¿o 1.441/2016-TCU- Plena¿rio, o ato que determinou a oitiva (Aco¿rda¿o 1.583/2016-TCU-Plena¿rio) interrompeu a prescric¿a¿o em 22/6/2016, recomec¿ando o prazo prescricional nessa data, na¿o havendo prescric¿a¿o neste caso em tela. 
7.7. 	Por fim, cumpre registrar, para fins de ca¿lculo do prazo prescricional, esta Corte, na decisa¿o recorrida, adotou como referencial as datas dos processos licitato¿rios, quando da ocorre¿ncia das irregularidades sancionadas, conforme determina o subitem 9.1.2 do Aco¿rda¿o 1441/2016-TCU- Plena¿rio, e na¿o a data de conhecimento pela Corte das irregularidades ora analisadas.
7.8.	Em relação a Lei 9.873/1999, deve-se asseverar que os processos de controle externo não se sujeitam à prescrição intercorrente do art. 1º, § 1º, do normativo, uma vez que a atividade de controle exercida pelo TCU não se enquadra como exercício do poder de polícia do Estado (Acórdão 851/2017-TCU-Plenário) .
7.9. 	Os princi¿pios da seguranc¿a juri¿dica, da legalidade e do devido processo legal esta¿o assegurados, tendo em vista a observa¿ncia do teor do Aco¿rda¿o 1441/2016-TCU-Plena¿rio para os casos concretos julgados por esta Corte de Contas. 
ME¿RITO 
8.	Delimitac¿a¿o 
9. 	Constitui objeto do presente recurso avaliar a possibilidade de afastar ou reduzir a pena de inidoneidade cominada pela decisa¿o recorrida a¿ Construtora Queiroz Galva¿o S.A. Para tanto, a recorrente se utiliza das seguintes teses:
a) colaborac¿a¿o para ana¿lise do dano ao Era¿rio junto ao TCU; 
b) o impacto social, fiscal e empresarial da manutenc¿a¿o da sua condenac¿a¿o; 
c) a observa¿ncia do devido processo legal. 
10. 	Colaboração
10.1. 	A recorrente afirma ter adotado medidas de colaborac¿a¿o junto ao TCU a fim de evitar a aplicac¿a¿o da pena de inidoneidade e de indisponibilidade de bens (pec¿as 96, p. 1-4, peça 131-137, e documentos contidos no pen drive) : 
a) apresentou no âmbito do TC Processo 026.840/2016-2 documentos cumprindo o cronograma estabelecido, o que teria encerrado em agosto/2018 (folhas de pagamentos de mão de obra, contratos com fornecedores, informações sobre equipamentos, detalhamentos dos itens de revenda) . Agrega aos autos, por meio de pen drive, a documentação apresentada (Renest Sobrepreço) . Diz que ainda não ocorreu a análise da extensa documentação fornecida, em via colaborativa, ao TCU; 
b) a decisão recorrida informa a possibilidade de revisão da pena em caso de efetiva colaboração pela empresa, o que não teria ocorrido ate¿ o momento do julgamento; e 
c) a contribuição da recorrente e¿ no sentido de apresentar elementos que contribuam com a celeridade e maior nível de confiança na apuração e quantificac¿a¿o do dano ao Erário, fornecendo banco de dados com informações que irão contribuir para análise de outros contratos complexos no âmbito do TCU; 
d) colaciona aos autos contribuições ofertadas pela CQG ao considerar ponderações colhidas durante as reuniões realizadas com as unidades técnicas do Tribunal, em especial com a Coinfra, SeinfraOperações e SeinfraCOM e protocola petição endereçada à Presidência do Tribunal de Contas da União (peça 132) , reafirmando seu compromisso em contribuir com o descortino de todos os eventuais danos ocorridos nos processos em trâmite nesta Corte de Contas;
e) ressalta que todo este conjunto probatório vincula, não apenas a CQG, mas também outras empresas consorciadas, alimentando o TCU com documentos sólidos para a efetiva reparação do erário em mais de R$ 200.000.000,00 em apenas oito processos, sendo certo que a CQG está em fase de apresentação da documentação para contribuição no deslinde de todos seus outros processos, o que aumentará o potencial valor a ser devolvido ao erário;
f) a postura colaborativa da CQG está em consonância com os recentes posicionamentos externados pelo Tribunal de Contas da União, no sentido de excluir a penalidade quando há colaboração (peça 131, p. 3-5 e peça 132, p. 3-4) ;
g) traz o resumo das contribuições referentes ao contrato de tubovias da Renest em 3 processos (TC Processo 026.840/2016-2 - Renest Sobrepreço, TC Processo 006.970/2014-1 - Renest Reajuste, e TC Processo 009.758/2009-3 - Renest Chuvas) , bem como a documentação apresentada (pen drive) e menciona outros 5 processos nos quais também teriam ocorrido colaboração (peça 131, p. 5-7) ;
h) é medida de cautela e prudência, aguardar a apreciação das manifestações e documentos apresentados para que se permita o regular deslinde do presente feito (peça 131, p. 8) ;
i) transcreve excertos da análise da unidade técnica do TCU no TC Processo 036.758/2018-3 (peça 134) , reconhecendo a efetiva contribuição da CQG e propondo que seja conferida a esta um marker (peça 131, p. 8) ;
10.2. 	Requer afastar a pena de declaração de inidoneidade considerando a colaboração prestada ao TCU pela recorrente. 
Ana¿lise 
10.3.  	Os argumentos não devem ser acatados.   
10.4.  	A recorrente ja¿ apresentou o argumento de colaboração junto ao TCU no âmbito da decisão recorrida, tendo-o reforçado em sede de embargos de declaração. Anui-se ao entendimento das duas decisões no sentido de que aquilo que foi apresentado ate¿ o momento não e¿ suficiente para afastar a pena cominada pela decisão recorrida. 
10.5. 	Consultando a a¿rvore eletro¿nica do TC Processo 026.840/2016-2, cujos autos encontram-se na fase de análise das respostas às oitivas apresentadas, verifica-se que os documentos que a empresa alega ter fornecido ao TCU (pec¿a 363, data 10/5/2018 e pec¿a 374, data 5/6/2018) ja¿ eram de conhecimento desta Corte tanto quando do julgamento do Aco¿rda¿o 1221/2018 - TCU - Plena¿rio (pec¿a 78, data da sessa¿o 30/05/2018) , da relatoria do Exmo. Ministro Benjamin Zymler, como da rejeic¿a¿o dos embargos de declarac¿a¿o pelo Aco¿rda¿o 1457/2018 - TCU - Plena¿rio (pec¿a 91, data da sessa¿o 26/06/2018) .
10.6. 	Nesse sentido, cumpre reproduzir excerto do voto da decisa¿o recorrida a respeito do pedido de sobrestamento deste processo com base na alegac¿a¿o de cooperac¿a¿o com documentos mencionados (grifos acrescidos, pec¿a 79, p. 23) : 
VIII
99. No dia 5/3/2018, apo¿s as instruc¿o¿es de me¿rito realizadas pela unidade te¿cnica e pelo Parquet, a Queiroz Galva¿o apresentou petic¿a¿o requerendo o sobrestamento deste processo (pec¿a 73) , por meio da qual a empresa aduz que esta¿ a¿ disposic¿a¿o para contribuir com o TCU na apurac¿a¿o ce¿lere dos danos que tenha causado ao era¿rio, de modo a na¿o ser penalizada com a declarac¿a¿o de inidoneidade e com a indisponibilidade de seus bens. Informa, inclusive, que protocolou petic¿a¿o no processo de tomada de contas especial TC Processo 026.840/2016-2 por meio da qual sugeriu um cronograma para apresentar documentac¿a¿o comprobato¿ria demonstrando os custos efetivamente incorridos com ma¿o de obra, com subempreiteiros e fornecedores diversos, bem como com a aquisic¿a¿o de materiais e equipamentos.
100. Em atenc¿a¿o a¿ tal solicitac¿a¿o, observo que a petic¿a¿o autuada no TC Processo 026.840/2016-2 na¿o reconhece expressamente nenhum ili¿cito nem se propo¿e a efetuar nenhum ressarcimento ao era¿rio. A alegada intenc¿a¿o de colaborar com esta Corte de Contas e¿, na verdade, mate¿ria afeta a¿ defesa da empreiteira no a¿mbito do processo de tomada de contas especial, por meio da qual esta busca demonstrar a regularidade dos valores contratados ou, ao menos, reduzir o montante do dano que lhe foi imputado.
101. Esclarec¿o que a eventual colaborac¿a¿o da empresa pode ser considerada para a dosimetria das sanc¿o¿es pelo TCU. Todavia, na¿o impede a continuidade do presente processo tampouco o exerci¿cio das compete¿ncias constitucionais deste Tribunal. Dessa forma, deve ser indeferido o pedido de sobrestamento deste processo.
102. Dar tratamento diferenciado a¿ Construtora Queiroz Galva¿o, que estaria supostamente na condic¿a¿o de colaboradora tardia, paralisando o presente processo, significaria tratar de forma diferenciada colaboradores que foram eficazes no ini¿cio dos processos e trouxerem benefi¿cios e elementos comprobato¿rios a outras jurisdic¿o¿es, inclusive a de contas.
103. Por ser tardia, a eventual colaborac¿a¿o da responsa¿vel arcara¿ com o o¿nus decorrente. Isso na¿o significa que esta na¿o possa ser beneficiada por uma futura postura colaborativa, a qual podera¿ resultar em sanc¿o¿es premiais no a¿mbito dos processos em que colabora e, em grau de recurso, a possibilidade de o TCU avaliar a boa-fe¿ processual e contribuic¿a¿o prestada pela Queiroz Galva¿o, reduzindo a penalidade que lhe esta¿ sendo aplicada. 
104. Aguardar indefinidamente a possibilidade de avaliar a efica¿cia de suposta colaborac¿a¿o da Queiroz Galva¿o significaria um benefi¿cio extraordina¿rio para uma parte que, ate¿ o presente momento, em nada contribuiu para a jurisdic¿a¿o de contas.
105. Mais do que oferecer metodologias para o ca¿lculo do de¿bito, seriam deseja¿veis eventuais propostas reconhecendo ili¿citos ou para o recolhimento de de¿bitos segundo a sua capacidade de pagamento (ability to pay) . Nada obsta, entretanto, que se a empresa contribuiu para a obtenc¿a¿o da verdade material, mediante apresentac¿a¿o de esclarecimentos e documentos conta¿beis pertinentes, em uma especi¿fica situac¿a¿o na qual ha¿ dificuldade para quantificar o de¿bito, que tal fato seja considerado em benefi¿cio da responsa¿vel, embora possivelmente com menor grau na obtenc¿a¿o de sanc¿o¿es premiais (grifos acrescidos) . 
10.7. 	O referido posicionamento foi reforc¿ado no a¿mbito do voto que rejeitou os embargos de declarac¿a¿o, pec¿a 92, p. 2-3.
10.8.	Deve-se mencionar ainda que no TC Processo 026.840/2016-2 houve a prolação do recente Acórdão 1939/2019-TCU-Plenário, Ministro Relator Benjamin Zymler, que resultou do exame do agravo interposto em face dos despachos decisórios exarados pelo Relator em 16/7/2019 (peças 395 e 401) , mediante o qual foi autorizado o acesso à solicitante de documentos apresentados pela Construtora Queiroz Galvão S.A. (CQG) . Em relação à colaboração da empresa e o efeito sobre a sanção, foi registrado:
15. Com efeito, esta Corte vem sinalizando acerca da possibilidade de se conceder sanções premiais àqueles que, arrolados como responsáveis por ilícitos, colaborarem com a jurisdição desta Corte de Contas (v.g. Acórdãos Plenário 483/2017, 1.221/2018-Plenário) . 
16. Aventada essa possibilidade de colaboração perante o TCU, insta registrar que a matéria ainda não foi objeto de regulamentação e sequer foi objeto de uma análise mais acurada acerca de sua possibilidade jurídica. Sob esse aspecto, menciono o seguinte trecho da comunicação do Ministro Augusto Sherman na sessão plenária do dia 2/5/2018: "É do conhecimento geral que, embora a utilização de mecanismos colaborativos possam trazer efeitos significativamente potencializadores da efetividade das ações de controle externo a cargo deste Tribunal, a ausência de balizas jurídico-processuais tem impedido a concreta colaboração com esta Corte de Contas na apuração de ilícitos." 
17. É fato, entretanto, que a Lei Orgânica e o Regimento Interno do TCU não preveem procedimento específico para essas colaborações, o que nos leva a concluir que elas devem ocorrer nos momentos processuais em que cabe à parte se manifestar nos autos. 
18. No caso concreto, os elementos apresentados a título de colaboração ocorreram depois de realizada a citação, de forma que devem ser recebidos como alegações de defesa, tal como indicado pela unidade técnica. 
19. A valoração desses documentos, por sua vez, deverá ocorrer no momento processual adequado, quando, na análise dessas alegações, será verificada a existência de efetiva colaboração e as consequências daí advindas (grifos acrescidos) . 
10.9.	O TC Processo 006.970/2014-1, tratou de auditoria realizada no âmbito do Fiscobras 2014 em que se buscou verificar a conformidade das cláusulas de reajuste aplicáveis aos contratos de obras dos grandes empreendimentos de refino da Petrobras. A recorrente colaciona documentação, de 6/12/2018 (peça 134) , correspondente à resposta ao Ofício 855/2018, que informou determinação contida no Acórdão 2354-TCU-Plenário, Sessão de 10/10/2018, Ministro Relator Vital do Rêgo, no sentido de realizar a oitiva do Consórcio CII - Consórcio Ipojuca Interligações para que se pronuncie quanto aos pressupostos da medida cautelar e a "adoção de fórmula de reajuste incompatível com as características da obra acarretando indícios de pagamento indevido de reajustes contatuais" (peça 414, do TC Processo 006.970/2014-1) . 
10.10.	Compulsando o processo, verifica-se que a proposta de cooperação ou colaboração com o Tribunal formulada na peça 422 ainda não teve sua admissibilidade examinada ou aceita pelo TCU. Esta peça foi desentranhada dos autos e já constava da peça 16 do TC Processo 040.142/2018-3. 
10.11.	Ainda, não há manifestação acerca do pleito da empresa. 
10.12.	Em relação ao expediente agregado ao TC Processo 009.758/2009-3, de 12/4/2019 (peça 500, do TC Processo 009.758/2009-3) , a Construtora Queiroz Galvão S.A. informa que interpôs pedido de reexame ao Acórdão 2007/2017, Ministro Relator Benjamin Zymler, visando acrescer outros dois custos à metodologia proposta pela referida decisão, após avaliar as premissas consideradas pelo TCU entendendo como possíveis para obras de montagem industrial (peça 135, p. 1) . Relata os esforços contributivos em outros processos e pleiteia o reconhecimento de que colabora com o Estado Brasileiro (peça 135, p. 2-4) . 
10.13.	Posteriormente, houve a prolação do Acórdão 953/2019 - TCU - Plenário, Ministro Relator Walton Alencar Rodrigues (peça 504) . 
10.14.	Quanto à questão de mérito aventada pela CQG, entendeu-se adequada a metodologia de indenização aprovada pelo Tribunal. 
10.15.	Ademais, foi ressaltado que em decorrência do conteúdo do subitem 9.2 do acórdão recorrido determinou-se à Petrobras que avaliasse a ocorrência de indenizações indevidas às empresas, instaurando, se necessário, tomadas de contas especiais, e considerando o longo decurso de prazo dos autos e a avançada execução dos ajustes firmados e dos cálculos das verbas de chuva pela Petrobrás (peça 501) , o Ministro Relator acolheu sugestão do E. Ministro Benjamin Zymler, para que novas manifestações de defesa, decorrentes da concessão de vista e cópia das peças sigilosas, sejam analisadas nos processos de acompanhamento das indenizações e nas tomadas de contas especiais.
10.16.	No que toca ao TC Processo 036.758/2018-3, verifica-se que se tratou de processo de acompanhamento para análise de cooperação da Construtora Queiroz Galvão S.A., autuado em cumprimento ao Despacho do Ministro Augusto Nardes (peça 1) , datado de 1º/10/2018, proferido no TC Processo 016.991/2015-0 em sede de recurso contra o Acórdão 483/2017-TCU-Plenário. 
10.17.	O TC Processo 016.991/2015-0 tratou de acompanhamento de auditoria de conformidade na Eletrobrás Termonuclear S.A. com o objetivo de fiscalizar a licitação e os contratos referentes ao serviço de montagem eletromecânica da Usina Termonuclear de Angra III. 
10.18.	Por meio do Acórdão 483/2017-TCU-Plenário, de relatoria do Ministro Bruno Dantas, o Tribunal declarou a inidoneidade para participar, por cinco anos, de licitação na Administração Pública Federal das empresas Construtora Queiroz Galvão S.A., Empresa Brasileira de Engenharia S.A., Techint Engenharia e Construção S.A. e UTC Engenharia S.A. No mesmo julgado, decidiu sobrestar a apreciação de responsabilidade das empresas Construções e Comércio Camargo Corrêa S.A., Construtora Andrade Gutierrez S.A. e Construtora Norberto Odebrecht S.A., em virtude de contribuição junto ao Ministério Público Federal (MPF) efetuada por elas.
10.19.	Veja-se que a análise da unidade instrutiva agregada ao processo se referiu ao exame do pleito apresentado pela Construtora Queiroz Galvão S.A. no sentido de obter sanções premiais como contrapartida de propiciar ao TCU a obtenção de informações úteis tanto aos processos conexos com a obra de Angra III, como eventuais outras investigações em curso nesta Corte (peça 136, p. 2) .
10.20.	A instrução relatou, acerca da possibilidade de cooperação em processos de controle externo no TCU, que há processo administrativo aberto para a definição de metodologia detalhada em normativo, passando pela fundamentação, pelos critérios e pelas sanções premiais possíveis no caso de cooperação (peça 136, p. 33) .
10.21.	Não obstante, apresentou proposta de metodologia provisória para uma eventual cooperação no caso concreto, qual seja (peça 136, p. 33) .
185. O exame da manifestação da empresa abarcou análises quanto à necessidade de reconhecimento do ilícito por parte da proponente, às benesses almejadas, à quantificação e à forma de ressarcimento proposta, bem como quanto aos próximos procedimentos em uma eventual cooperação.
186. Em síntese, verificou-se a necessidade de reconhecimento do ilícito por parte da empresa para que haja uma cooperação efetiva e possa angariar benefícios acerca de irregularidades apuradas no contexto da cooperação. Não obstante, a confissão e as provas geradas somente poderão ser aproveitadas em caso de êxito nas tratativas junto ao TCU e de cumprimento do eventual acordo.
187. Quanto às benesses almejadas pela proponente, há convergência com a proposta de metodologia provisória. No caso de se firmar uma cooperação, o TCU poderia de fato (i) suspender a aplicação da pena de inidoneidade, (ii) abrir mão dos juros de mora, (iii) individualizar a quota parte do dano proporcionalmente à participação no consórcio e (iv) não aplicar a multa do art. 57 da Lei 8.443/1992. Além disso, poderá ser considerada a capacidade de pagamento da empresa para fins de prazo para ressarcimento do dano, ou prazo e valor de eventual multa. Por fim, ainda poderia ser verificado algum tipo de benefício de ordem na execução dos pagamentos. 
188. A proponente indicou que o ressarcimento ocorreria pelo resultado, ou seja, seria devolvido todo o pagamento recebido por ela na execução contratual, à exceção das indenizações quanto aos custos incorridos. Pelo exame realizado, essa metodologia é amparada pela legislação pátria, com fundamento no art. 59 da Lei 8.666/1993, além de recente jurisprudência desta Corte. Pelo disposto no comando legal, verificada a nulidade do contrato, a Administração deve indenizar o contratado pelo que houve executado.
10.22.	A unidade técnica propôs o seguinte (peça 136, p. 34-35) :
a) encaminhar os presentes autos para manifestação do Ministério Público junto ao TCU sobre a legalidade da proposta provisória apresentada;
b) submeter a proposta de metodologia provisória ao Plenário para sua adoção especificamente no caso dos contratos de montagem eletromecânica de Angra 3; 
c) propor à Presidência deste Tribunal, em caso de acolhimento da proposta provisória de cooperação pelo Plenário, a formalização do termo de marker da proponentes tratada neste processo, especificando o escopo de eventual cooperação e a data e o horário de sua manifestação, e indicando expressamente que a eventual confissão de ilícitos e os elementos probatórios obtidos por meio de sua manifestação durante a dialética de cooperação não poderão ser utilizados em processos de controle externo nem compartilhados com outros órgãos de controle, no caso de insucesso nas tratativas de cooperação, nos termos indicados nesta instrução; 
d) determinar à Segecex, em caso de acolhimento da proposta provisória de cooperação e da formalização do termo de marker, que: 
d.1) conduza as tratativas para uma possível cooperação, tendo como referência a metodologia provisória apresentada nesta instrução e respeitando a ordem dos termos de marker; 
d.2) manifeste-se conclusivamente quanto à possibilidade ou não de cooperação da pessoa jurídica, sopesando o material probatório examinado e as sanções premiais possibilitadas.
10.23.	Compulsando o processo, verifica-se que foi encerrado, sem análise de mérito, em cumprimento à determinação do item 9.3 do Acórdão 580/2019-TCU-Plenário, Ministro Relator Walton Alencar Rodrigues, prolatado no âmbito do TC Processo 016.991/2015-0, consoante despacho do Ministro Relator Bruno Dantas (peça 15, do TC Processo 036.758/2018-3) . 
10.24.	Dessa forma, o que se observa é que não houve a análise de mérito dos elementos de colaboração apresentados nos processos mencionados relacionados aos contratos da Renest. 
10.25.	Deve-se informar que no TC Processo 016.991/2015-0, houve a comunicação de decisão liminar em Mandado de Segurança (MS 36.526) , na qual foi deferida a liminar para suspender a aplicação da sanção de inidoneidade à impetrante no âmbito da TC Processo 016.991/2015-0, até o julgamento final do mandado de segurança (peça 880, do TC Processo 016.991/2015-0) . 
10.26.	Quanto aos excertos de julgados colacionados pela recorrente (peça 131, p. 3-5) , verifica-se que reconhecem a possibilidade de concessão de benefícios por postura colaborativa, a qual poderá resultar em sanções premiais no âmbito dos processos em que colabora. Entretanto, não evidenciam situações concretas nas quais houve tal concessão, não havendo impedimento para a continuidade do presente processo. 
10.27. 	Portanto, diante do efeito devolutivo do recurso, o pedido foi reanalisado, mas em face da ause¿ncia de elementos novos neste momento recursal que superem os fatos explicitados pelas deciso¿es constantes dos autos, deve ser mantido o entendimento acima dando prosseguimento ao presente processo. 
11. Impacto social, fiscal e empresarial da condenac¿a¿o 
11.1. 	A recorrente afirma ser necessa¿rio afastar ou reduzir a pena de inidoneidade em face das conseque¿ncias que advira¿o da sua manutenc¿a¿o considerando impactos social, fiscal e empresarial (pec¿as 96, p. 4-14) :
a) ocorrera¿ a morte empresarial da construtora: 90% do faturamento decorre de contratac¿o¿es pu¿blicas, violando os princi¿pios da proporcionalidade, economicidade, razoabilidade e seguranc¿a juri¿dica; 
b) com a sanc¿a¿o imposta pela Petrobras, em 29/12/2014, houve a reduc¿a¿o de quinze mil postos de trabalhos, sem contabilizar os empregos indiretos; reduc¿a¿o de faturamento da ordem de 70%; 
c) havera¿ prejui¿zo a¿ arrecadac¿a¿o do Era¿rio bem como na¿o sera¿ possi¿vel quitar o dano ao Era¿rio, por meio do ressarcimento colaborativo que a recorrente pretende construir com esta Corte; 
d) havera¿ menor competitividade no setor e potencial aumento nos gastos pu¿blicos em contratac¿o¿es de construc¿a¿o civil pesada; 
e) ha¿ decisa¿o do Cade em que se pondera a necessidade de se avaliar o impacto mercadolo¿gico da aplicac¿a¿o da pena de inidoneidade, o que na¿o teria ocorrido no presente processo (pec¿a 96, p. 7-8) ; 
f) a Lei 13.655/2018 destaca a necessidade de se avaliar as conseque¿ncias pra¿ticas das medidas adotadas; 
g) a empresa ja¿ se encontra impossibilitada de contratar com a Petrobras desde 29/12/2014, peri¿odo no qual aprimorou seu controle interno (compliance) , tendo recebido atestados de conformidade ISO, como a certificac¿a¿o de sistema de gesta¿o antissuborno (pec¿a 96 p. 10) ; 
h) ao se combinarem as penas a empresa estaria proibida de contratar por oito anos com a Petrobras, os quais ultrapassam os cinco anos da presente condenac¿a¿o, considerando que ambas condenac¿o¿es versam sobre cartel em licitac¿a¿o no a¿mbito da Petrobras (Aco¿rda¿o 348/2016 - TCU - Plena¿rio, Exmo. Ministro Walton Alencar) . Acrescenta que não se trata das hipóteses previstas nos parágrafos §1º ou §2º do Art. 75 do Código Penal Brasileiro, que vem sendo aplicado analogicamente por essa Corte de Contas. Nesse sentido, não pode a aplicação da sanção ultrapassar o prazo legal, seja ele bienal ou quinquenal; 
i) a Lei 13.303/2016 afirma que a proibic¿a¿o para na¿o contratar com a Petrobras e¿ de no ma¿ximo 2 anos, devendo ser aplicado esse normativo, tendo em vista a sua especificidade; 
j) com a medida aplicada pela Petrobras houve antecipac¿a¿o da pena, o que deve ser considerado para ca¿lculo de cumprimento de pena (art. 387, CPP, introduzido pela Lei 12.736/2012) ; 
k) deve-se considerar que o cartel atuou exclusivamente no a¿mbito da Petrobras, para fins de delimitar a extensa¿o da pena, o que atenderia aos anseios de continuidade da atuac¿a¿o da recorrente no a¿mbito do mercado, inclusive possibilitando o ressarcimento do dano; e 
l) para evitar bis in idem, este processo deveria englobar todos os fatos da Operac¿a¿o Lava Jato. 
11.2. 	Requer extinc¿a¿o da pena cominada ou subsidiariamente a sua reduc¿a¿o temporal e restric¿a¿o para contratac¿a¿o somente com a Petrobras. 
Ana¿lise 
11.3.  	Na¿o assiste raza¿o a¿ recorrente. Explica-se. 
11.4.  	O TCU realizou estudo acerca do impacto da pena de inidoneidade no bojo do TC Processo 036.335/2016-9 para avaliar a efetividade da medida, o que foi relatado pelo voto da decisa¿o recorrida, a¿ pec¿a 79, p. 16-22, bem como pelo seu relato¿rio, a¿ pec¿a 80, p. 32-33 e 44-48. Assim, resta demonstrado que esta Corte ponderou a aplicac¿a¿o da medida, inclusive no a¿mbito deste processo, o que supera as alegac¿o¿es da recorrente a respeito.
11.5. 	Informe-se anuir-se ao entendimento proferido na decisa¿o recorrida, o qual de forma exaustiva, fundamentou a pena no prazo ma¿ximo de cinco anos, ponderando inclusive que na¿o se visa a extinc¿a¿o da empresa (item 89 do voto, pec¿a 79, p. 21) , mas admitiu-se, conforme entendimento do Parquet Especializado, a importa¿ncia da aplicac¿a¿o da pena, sena¿o veja-se (pec¿a 79, p. 18, grifos acrescidos) : 
51. A declarac¿a¿o de inidoneidade pode acarretar reduc¿a¿o do faturamento da empresa apenada, mas esse efeito seria gradual e na¿o atingiria a totalidade de suas receitas. Portanto, a conseque¿ncia mais prova¿vel na¿o seria a extinc¿a¿o da pessoa juri¿dica, mas talvez a diminuic¿a¿o de seu porte, o que na¿o se pode tachar de indeseja¿vel em relac¿a¿o a empresas inido¿neas que cometeram reiterados delitos, em um ambiente de corrupc¿a¿o siste¿mica e generalizada. 
 (...) 
53. A Administrac¿a¿o Pu¿blica agiria contra o interesse coletivo caso procurasse proteger as empresas delinquentes dos efeitos decorrentes da declarac¿a¿o de inidoneidade. A perpetuac¿a¿o da pra¿tica delitiva em comento deve ser combatida, de forma a prevenir que o Poder Pu¿blico continue a ser prejudicado e, inclusive, para propiciar o ambiente necessa¿rio ao desenvolvimento do setor econo¿mico afetado, a partir da valorizac¿a¿o da eficie¿ncia empresarial, da produtividade e da e¿tica nos nego¿cios. 
11.6. 	Nesse sentido, o relato¿rio da decisa¿o recorrida tambe¿m esclareceu (pec¿a 80, p. 28) :
116. Em relac¿a¿o a¿ dita "sentenc¿a de morte", a declarac¿a¿o de inidoneidade, considerando o porte e a expertise do grupo empresarial, que podera¿ atuar sem restric¿o¿es no mercado privado, podendo o grupo buscar ampliar a sua lucratividade, tal declarac¿a¿o na¿o significa "sentenc¿a de morte", como pretende o apelo da Queiroz Galva¿o. Ale¿m disso, na¿o consta nos autos uma u¿nica evide¿ncia que valide tal hipo¿tese.
117. Esclarece-se ainda que, no peri¿odo em que qualquer responsa¿vel esteja impedido de contratar com a Administrac¿a¿o Pu¿blica Federal, terá este ainda a possibilidade de contratar com todos os demais entes da administrac¿a¿o pu¿blica, que somam 27 unidades federativas e mais de 5.500 munici¿pios, desde que na¿o estejam sendo aplicados recursos pu¿blicos federais em tais contratos. 
11.7. 	Ora, a empresa praticou delitos graves contra a sociedade (interesse pu¿blico) e deve haver conseque¿ncias com base na lei. Note-se, ainda, considerar descabido o pedido para que se desconte o prazo de suspensa¿o para contratac¿a¿o com a Petrobras imposto pela pro¿pria entidade. No presente caso concreto, a pena cominada e¿ proibic¿a¿o para contratar com a Administrac¿a¿o Pu¿blica Federal, pois o bem que se feriu foi o interesse pu¿blico coletivo no a¿mbito da Unia¿o e na¿o privativo/exclusivo da Petrobras (pec¿a 80, p. 32, item 135) . 
11.8. 	E¿ de se notar, ainda, que o Parquet Especializado em seu parecer entendeu a necessidade de aplicar sanc¿a¿o com prazo ainda maior, de 13 anos e quatro meses (pec¿a 79, p. 16-17) , tendo a decisa¿o recorrida optado por pena de cinco de anos, mesmo considerando tratar-se de um conjunto de 10 (dez) licitac¿o¿es fraudadas, apesar de terem resultado em somente cinco contratos, pois as fraudadoras tambe¿m provocaram o insucesso de diversos certames; assim, contam-se 1 (uma) licitac¿a¿o de servic¿os de terraplenagem; 2 (duas) para implantac¿a¿o de UHDT-UGH; 2 (duas) para implantac¿a¿o de UDA; 2 (duas) para implantac¿a¿o de UCR e 3 (tre¿s) para a execuc¿a¿o das tubovias de interligac¿a¿o. 
11.9. 	A recorrente afirma que haveria aplicação da sanção por tempo superior aquele previsto em lei. A argumentação não deve ser acatada. Conforme disciplinado no Acórdão 348/2016-Plenário, de relatoria do Ministro Walton Alencar Rodrigues, cujas conclusões foram incorporadas ao voto da deliberação combatida, a cumulação de mais de uma sanção de declaração de inidoneidade, cominada a uma mesma licitante com fundamento no artigo 46 da Lei 8.443/1992, está temporalmente limitada, em seu conjunto, a cinco anos, tendo por base a aplicação analógica da regra estampada nos §§ 1º e 2º do art. 75 do Código Penal Brasileiro (peça 79, p. 20) .
11.10.	Deve-se asseverar que a aplicação analógica do Código Penal Brasileiro foi debatida no Acórdão 348/2016 - TCU - Plenário, Ministro Relator Walton Alencar Rodrigues, de onde se extraem os seguintes considerandos:
 (...) na discussão doutrinária sobre a aplicação das regras penais de concurso real em matéria de sanção administrativa. Heraldo Garcia Vitta aponta para o fato de que, em sendo omissa a lei, o cúmulo material é de rigor, pelo fato de que o sujeito que comete vários ilícitos merece um tratamento mais rigoroso, verbis:
'Segundo Fábio Medina Osório, no concurso formal de infrações 'pertinente se mostra o aumento da pena contemplada ao ilícito de maior gravidade, mas de forma alguma ultrapassado o patamar máximo de apenamento'. Quanto à continuidade de infrações, 'aumenta-se o quanto sancionatório de um fato ilícito e afastam-se as sanções cumulativas de outros fatos ilícitos'. Finalmente, admite o cúmulo material de infrações, pois o 'sujeito que comete vários ilícitos merece um tratamento mais rigoroso'.
Régis Fernandes de Oliveira, de forma objetiva, resume seu entendimento, explicando que, no silêncio da lei, aplicam-se as regras do cumulo material, isto é, as penas são somadas para todos os efeitos.
Susana Lorenzo entende não ser possível utilizar, analogicamente, normas do Direito Penal; segundo a autora 'em derecho administrativo, la regra es que sancionará por todas las infracciones que se cometan, aplicándose las penas em su totalidade'.
Perfilhamos o entendimento segundo o qual, na falta de texto expresso, ocorre o cúmulo material, pois nas palavras de Zanobini, 'Se a pessoa tinha um duplo dever de não cometer o fato, cometendo-o, viola duas diversas obrigações e deve suportar as consequências da dupla transgressão'.
 (...) 
A forma de sancionar é instituída pelo legislador, segundo critérios de discricionariedade. Compete-lhe elaborar ou não regras a respeito da concorrência de infrações administrativas. No silêncio, o cúmulo material é de rigor.' (in A Sanção no Direito Administrativo, São Paulo: Malheiros, 2003) .
33.	Na mesma linha de pensamento, cumpre ressaltar a incidência do princípio da proporcionalidade na fixação da pena, no sentido de que as sanções devem guardar uma relação de proporcionalidade com as condutas praticadas e as gravidades das infrações. Assim, as múltiplas ocorrências de fraudes licitatórias devem ser punidas com maior severidade, não se podendo igualá-las à situação daquele que pratica uma infração singular. (grifos no original) 
11.11.	Ha¿ que se distinguir, ainda, o momento de aplicac¿a¿o da pena de declarac¿a¿o de inidoneidade daquela do seu cumprimento. Em havendo o cometimento de crimes reiterados, estes devera¿o ser julgados e a pena aplicada deve refletir a gravidade dos delitos. No entanto, no momento do cumprimento da pena ha¿ que se averiguar o procedimento de unificac¿a¿o de penas previsto no art. 75, § 2º, do Co¿digo Penal Brasileiro, de maneira que, sobrevindo nova condenac¿a¿o, deve ser desprezado o tempo ja¿ cumprido e somado o tempo a cumprir (pec¿a 79, p. 20) . 
11.12. 	Por fim, considera-se afastado o receio de bis in idem da recorrente, tendo em vista que na¿o sera¿ condenada mais de uma vez pelo mesmo crime praticado e ja¿ devidamente julgado e apenado nos contratos aqui analisados no a¿mbito de outros processos nesta Corte de Contas.
12. Devido processo legal - compete¿ncia do Cade 
12.1. 	A recorrente alega haver sobreposic¿a¿o de compete¿ncias entre a atuac¿a¿o do Cade e do TCU (pec¿as 96, p. 15-20) :
a) a existe¿ncia de cartel e¿ ponto fulcral do processo conforme termos do subitem 9.2.1 do Aco¿rda¿o 1583/2016 - TCU - Plena¿rio (Min. Relator Benjamin Zymler) , sendo, portanto, de compete¿ncia exclusiva territorial do Cade (art. 173, para¿grafo 4o da CF/1988) ; 
b) cumpre ao Cade reprimir e prevenir infrac¿o¿es contra a ordem econo¿mica; 
c) o presente processo apresenta risco de duplicidade de ac¿a¿o e de tratamento na¿o uniforme, estando prejudicado diante do processo existente no Cade (princi¿pios da subsidiariedade e economicidade) ; e 
d) o TCU depende da confirmac¿a¿o do Cade do entendimento de que a recorrente atuou em cartel para que possa condenar quanto a fraude a¿ licitac¿a¿o. 
12.2.  	Requer suspensa¿o do presente processo ate¿ conclusa¿o do processo no a¿mbito do Cade. 
Ana¿lise 
12.3.  	Na¿o assiste raza¿o a¿ recorrente. 
12.4.  	A recorrente ja¿ havia questionado esta Corte acerca da sua compete¿ncia para julgamento do presente processo, tendo em vista a compete¿ncia do Cade que, a seu ver, seria exclusiva no que tange a¿ penalizac¿ão pela formac¿a¿o de cartel. Esse argumento foi exaustivamente refutado pela decisa¿o recorrida, destacando-se as ana¿lises contidas na pec¿a 80, p. 8-10, 35 e pec¿a 92, p. 3-4, com cujas concluso¿es se anui plenamente.
12.5. 	Importante, frisar, que a compete¿ncia do TCU e¿ de controle constitucional para verificar a escorreita aplicac¿a¿o dos recursos pu¿blicos, o que e¿ suficiente para afastar as alegac¿o¿es apresentadas, em especial a de duplicidade de ac¿o¿es bem como de que o TCU deveria aguardar confirmac¿a¿o pelo Cade da ocorre¿ncia de cartel no a¿mbito do setor pu¿blico. Diante das provas dos autos, cabe constitucionalmente a este TCU proferir decisa¿o acerca da conduta de grupo de empresas que atuou, em conluio, mediante fraude a¿ licitac¿a¿o pu¿blica, para obter contratac¿a¿o ilegal junto a¿ Petrobras, conforme preceituam o art. 71, inciso II c/c VIII, da Constituic¿a¿o Federal/1988 e o artigo 46 da LOTCU.
12.6. 	Note-se que, no a¿mbito do TC Processo 016.119/2016-9, co¿pia acostada a¿ pec¿a 52, cujo Aco¿rda¿o 1.583/2016-Plena¿rio, Ministro Relator Benjamin Zymler, determinou a audie¿ncia da recorrente, ja¿ se esclareceu e se delimitou a compete¿ncia desta Corte, sena¿o veja-se, pec¿a 52, p. 32-33, com cuja ana¿lise se anui: 
III. DO DIREITO
III.1. DA FORMAC¿A¿O DE CARTEL, DO CONLUIO E DA FRAUDE A¿ LICITAC¿A¿O
125. As informac¿o¿es constantes dos autos indicam a ocorre¿ncia de diversas condutas tipificadas no ordenamento juri¿dico, a saber, corrupc¿a¿o ativa e passiva, lavagem de dinheiro, infrac¿a¿o a¿ ordem econo¿mica por meio da formac¿a¿o de cartel, fraude a¿ licitac¿a¿o e dano ao era¿rio. 
126. As questões referentes a¿ formac¿a¿o de cartel como infrac¿a¿o a¿ ordem econo¿mica, lavagem de dinheiro e corrupc¿a¿o ativa e passiva na¿o sera¿o objeto de ana¿lise, pois, tais mate¿rias na¿o se inserem dentre as compete¿ncias desta Corte de Contas.
 (...) 
133. No a¿mbito desta Corte de Contas, dadas as irregularidades praticadas e os prejui¿zos ao era¿rio, e a partir das compete¿ncias estabelecidas na Constituic¿a¿o Federal no art. 71, a Lei Orga¿nica determinou em seu art. 46 que "verificada a ocorre¿ncia de fraude comprovada a¿ licitac¿a¿o, o Tribunal declarara¿ a inidoneidade do licitante fraudador para participar, por ate¿ cinco anos, de licitac¿a¿o na Administrac¿a¿o Pu¿blica Federal". Por sua vez, o art. 60 da referida Lei determina que "sem prejui¿zo das sanc¿o¿es previstas na sec¿a¿o anterior e das penalidades administrativas, aplica¿veis pelas autoridades competentes, por irregularidades constatadas pelo Tribunal de Contas da Unia¿o, sempre que este, por maioria absoluta de seus membros, considerar grave a infrac¿a¿o cometida, o responsa¿vel ficara¿ inabilitado, por um peri¿odo que variara¿ de cinco a oito anos, para o exerci¿cio de cargo em comissa¿o ou func¿a¿o de confianc¿a no a¿mbito da Administrac¿a¿o Pu¿blica". 
134. Neste sentido, como bem demonstrado, as condutas das empresas e das pessoas fi¿sicas envolvidas, que concorreram para a pra¿tica de atos conti¿nuos e deliberados para fraudar as licitac¿o¿es, se subsumem, respectivamente, ao disposto nos citados arts. 46 e 60, bem como aos arts. 270 e 271 do RITCU, dando ensejo a¿ declarac¿a¿o de inidoneidade do licitante fraudador e a¿ inabilitac¿a¿o de responsa¿vel para o exerci¿cio de cargo ou func¿a¿o, caso, apo¿s o devido processo legal, esta Corte assim julgue as questo¿es, os argumentos e o conjunto de provas constantes dos autos. 
12.7. 	Portanto, considera-se descabido o pedido da recorrente para suspensa¿o do presente processo.
13. Devido processo legal - fornecimento integral da documentac¿a¿o utilizada como prova 
13.1. 	A recorrente argumenta violac¿a¿o ao devido processo legal ante a alegada na¿o disponibilizac¿a¿o de documentac¿a¿o integral para defesa (pec¿as 96, p. 21-32) : 
a) ha¿ nos autos fragmentos de variados processos judicia¿rios ou administrativos, sem fornecer sua completude o que inviabiliza a defesa na medida em que a recorrente na¿o e¿ parte de todos os processos utilizados como prova; 
b) nos processos em que na¿o e¿ parte ela na¿o exerceu o contradito¿rio das provas apresentadas; 
c) a oportunidade de se manifestar nos autos na¿o supre a previsa¿o constitucional do exerci¿cio a¿ ampla defesa diante da restric¿a¿o a¿ ampla compreensa¿o e refutac¿a¿o do todo; 
d) na¿o e¿ possi¿vel saber se ha¿ elementos subsequentes nas ac¿o¿es que possam ser utilizados para a defesa te¿cnica; 
e) houve restric¿a¿o de acesso a processos do Cade utilizados como refere¿ncia para a penalizac¿a¿o da recorrente (pec¿a 96, p. 29-30) ; 
f) na¿o houve ainda condenac¿a¿o judicial em relac¿a¿o a¿ recorrente, na¿o sendo possi¿vel julga¿-la com base em condenac¿o¿es de outros agentes ou empresas; e 
g) o fato de o TCU na¿o ter relacionado certos documentos a¿ recorrente na¿o e¿, a seu ver, suficiente para afastar a necessidade de integralizar a documentac¿a¿o nos autos, pois pode subsidiar o contradito¿rio.
13.2. 	Requer seja disponibilizada a integralidade dos processos e ana¿lises utilizadas como elementos probato¿rios reabrindo prazo para manifestac¿a¿o. 
Ana¿lise 
13.3.  	Na¿o assiste raza¿o a¿ recorrente.  
13.4.  	A presente alegac¿a¿o ja¿ foi refutada por esta Corte de Contas de forma exaustiva, em especial no a¿mbito dos embargos de declarac¿a¿o, no qual alegou omissa¿o a respeito (pec¿a 92, p. 4-8 e pec¿a 80, p. 13-16) . Informe-se anuir-se ao entendimento proferido. 
13.5. 	Adicionalmente ao que foi exposto pela decisa¿o recorrida quanto a¿ desnecessidade de contradito¿rio no a¿mbito do processo que originou a prova emprestada, sendo-o obrigato¿rio no processo de destino, entende-se que a recorrente deve refutar mediante provas por ela produzidas os elementos utilizados pelo jui¿zo para o seu convencimento. Note-se que o TCU apresentou a¿ recorrente, ao delimitar a conduta delituosa, os fundamentos que deveria refutar, no entanto, ate¿ mesmo nesta fase recursal, a recorrente na¿o apresenta elementos concretos para afastar os indi¿cios que levaram esta Corte a concluir pela ocorre¿ncia de fraude a¿ licitac¿a¿o. Veja-se (pec¿a 80, p. 16) : 
59. Quanto a¿ alegac¿a¿o de violac¿a¿o do princi¿pio do devido processo legal em raza¿o de supostamente na¿o haver provas nos autos, a representac¿a¿o se baseou em robusto conjunto probato¿rio que demonstra de forma inconteste a ocorre¿ncia da fraude, conforme apresentado no Relato¿rio do Ministro Relator Benjamin Zymler (pec¿a 57, p. 7-32 do TC Processo 016.119/2016-9) , na¿o havendo essa suposta violac¿a¿o. 
13.6. 	Dessa forma, o que se considera fundamental para o exerci¿cio da ampla defesa e¿ o conhecimento pelas partes dos elementos probato¿rios que fundamentaram o julgado, o que se encontra nos autos, cabendo a¿ indigitada refuta¿-los mediante comprovac¿a¿o de conduta e¿tica e legal. 
14. Devido processo legal - delimitac¿a¿o de conduta 
14.1. 	A recorrente argumenta a necessidade de delimitac¿a¿o da sua conduta delituosa na medida em que, a seu ver (pec¿a 96, p. 32-44) :
a) na¿o ha¿ nos autos demonstrativos so¿lidos acerca da conduta da recorrente no a¿mbito do cartel; 
b) na¿o ha¿ comprovac¿a¿o, nas sentenc¿as juntadas aos autos, de pra¿tica pela recorrente de condutas ili¿citas no a¿mbito da Rnest, mas apenas menc¿o¿es gene¿ricas desacompanhadas de provas para apontamentos inespeci¿ficos; 
c) na¿o foi possi¿vel exercer o direito de defesa pela recorrente diante das lacunas identificadas quanto a¿ delimitac¿a¿o da conduta irregular a ela imputada, seja por na¿o ser re¿ nos processos juntados aos autos, seja por na¿o trazerem menc¿o¿es especi¿ficas quanto a atos irregulares praticados pela indigitada (pec¿a 96, p. 35-39) ; 
d) a recorrente sempre teve plenas condic¿o¿es de se qualificar para certames da Petrobras, na¿o tendo havido direcionamento no processo de licitac¿a¿o no caso das obras de Tubovias da Rnest, conforme depoimentos dos Sr. Pedro Barusco e Sr. Paulo Roberto Costa (pec¿a 96, p. 39-40) ; 
e) ha¿ apenas descric¿a¿o de amplo contexto envolvendo diversas sociedades empresariais, com apontamentos gene¿ricos em relac¿a¿o a recorrente, na¿o tendo sido essa Corte capaz de demonstrar a conduta ili¿cita praticada pela indigitada, conforme jurisprude¿ncia da Suprema Corte (pec¿a 96, p. 41- 43) ; e 
f) houve indevida inversa¿o do o¿nus da prova e dissoluc¿a¿o da presunc¿a¿o de inoce¿ncia. 
14.2. 	Requer afastamento da penalidade aplicada diante da ause¿ncia de provas que comprovem a conduta ili¿cita da recorrente. 
Ana¿lise 
14.3.  	Na¿o assiste raza¿o a¿ recorrente. 
14.4.  	A indigitada reafirma suas alegac¿o¿es anteriormente apresentadas a esta Corte e que foram adequada e exaustivamente refutadas pelas deciso¿es proferidas neste processo, como a¿ pec¿a 92, p. 9. Anui-se ao teor da condenac¿a¿o na medida em que houve clara delimitac¿a¿o da conduta delituosa praticada pela indigitada, bem como apresentac¿a¿o dos elementos probato¿rios que fundamentaram a decisa¿o, o que impo¿s afastar a alegada presunc¿a¿o de inoce¿ncia. Na¿o houve, portanto, inversa¿o de o¿nus da prova, mas sim reunia¿o de provas e indi¿cios pelo TCU que possibilitaram a conclusa¿o pela ocorre¿ncia de fraude a¿ licitac¿a¿o, como se vera¿ a seguir.
14.5.	 A¿ pec¿a 80, p. 17-24 e 27-32, a decisa¿o recorrida explicita os elementos que contribui¿ram para conclusa¿o pela ocorre¿ncia de fraude a¿ licitac¿a¿o e que foram objeto de audie¿ncia, conforme termos do Aco¿rda¿o 1.583/2016-Plena¿rio (Min. Relator Benjamin Zymler) . 
14.6. 	Importante destacar, conforme deixou assente no voto da decisa¿o que rejeitou os embargos de declarac¿a¿o, que sera¿o expostos os elementos que fundamentaram a conclusa¿o pela fraude a licitac¿a¿o e na¿o se fara¿o refere¿ncias a fatos que na¿o sa¿o evidencias probato¿rias, sob pena de protelar o processo ferindo o princi¿pio constitucional da celeridade processual (pec¿a 92, p. 15, item 48) . 
14.7. 	Destacar-se-a¿o excertos das deciso¿es constantes dos autos para que a recorrente entenda quais elementos constantes dos autos formaram o conjunto probato¿rio de ocorre¿ncia de fraude a licitac¿a¿o no a¿mbito do Rnest com sua participac¿a¿o efetiva, o que culminou na condenac¿a¿o que ora se questiona (grifos acrescidos) . 
Relato¿rio pec¿a 80 
133. Conforme exposto no exame te¿cnico acima, restou comprovado que a empresa Construtora Queiroz Galva¿o S.A. participou ativamente de fraudes em licitac¿o¿es da Rnest mediante as seguintes condutas: conluio, combinac¿a¿o de prec¿os; quebra de sigilo das propostas; divisa¿o de mercado; oferta de propostas cobertura; combinac¿a¿o pre¿via de resultados e consequente direcionamento das licitac¿o¿es; para beneficiar a si e as demais empresas participantes do cartel.
 (...) 
151. Na¿o houve ause¿ncia de delimitac¿a¿o precisa das condutas, pois a empresa foi regularmente notificada nos termos do Aco¿rda¿o 1.583/2016-TCU-Plena¿rio (Min. Relator Benjamin Zymler) , conforme Ofi¿cio 122/2016- TCU/SeinfraOperac¿o¿es (pec¿a 66 do TC Processo 016.119/2016-9) . O Relato¿rio e o Voto do Min. Relator sa¿o partes integrantes do aco¿rda¿o, de forma que as condutas das empresas em conluio se encontram detalhadamente descritas no Relato¿rio nos seguintes to¿picos: "II.1 Da atuac¿a¿o do Cartel ('clube') e o seu impacto econo¿mico" (pec¿a 57, p. 7 13 do TC Processo 016.119/2016-9) ; "II.2 Da divisa¿o das licitac¿o¿es da Rnest mediante ajuste Pre¿vio" (pec¿a 57, p. 13 19) ; "II.3 Do pagamento de propinas" (pec¿a 57, p. 19 20) ; "II.4 Licitac¿o¿es da Rnest", subdividido em subitens por obra (UHDT/UGH e UDA, Terraplenagem, UCR e Tubovias) (pec¿a 57, p. 20 32) ; e "III.2 Das empresas envolvidas nas fraudes" (pec¿a 57, p. 34 37) , com destaque para a tabela constante do Relato¿rio do Min. Relator (pec¿a 57, p. 35-36) que apresenta as fontes de informac¿o¿es utilizadas para a definic¿a¿o das empresas contra as quais se representou. Tambe¿m na¿o ha¿ discricionariedade na aplicac¿a¿o da sanc¿a¿o, mas ta¿o somente o cumprimento do disposto no art. 46 da Lei 8.443/1992.
152. Os elementos probato¿rios carreados formam prova indicia¿ria, com va¿rios indi¿cios, fortes e convergentes, suficientes para comprovar a ocorre¿ncia da fraude a¿ licitac¿a¿o, em consona¿ncia com o entendimento constante dos Aco¿rda¿os 1.223/2015-TCU-Plena¿rio (Min. Rel. Ana Arraes) ,333/2015-TCU-Plena¿rio (Min. Rel. Bruno Dantas) , e 834/2014-TCU-Plena¿rio (Min. Rel. Andre¿ de Carvalho) . E, considerando a independe¿ncia das insta¿ncias, as deciso¿es nas insta¿ncias ci¿vel e criminal na¿o vinculam a decisa¿o do TCU, exceto quando a decisa¿o proferida na insta¿ncia penal taxativamente declare a inexiste¿ncia do fato ou a negativa da autoria, o que na¿o e¿ o caso.
153. Foi respeitado o contradito¿rio e a ampla defesa, conforme demonstra o resumo das comunicac¿o¿es do TCU a¿ Tabela 1, do histo¿rico desta Instruc¿a¿o.
154. Foi respeitado o princi¿pio da presunc¿a¿o de inoce¿ncia, pois foi facultado a¿ Queiroz Galva¿o o contradito¿rio e a ampla defesa, inclusive com concessa¿o de prazo adicional. Ale¿m disso, cabe a¿ empresa demonstrar, atrave¿s de contraprovas, que na¿o participou do esquema delituoso, pois a presente representac¿a¿o se baseou em va¿rios indi¿cios, fortes e convergentes, suficientes para comprovar a ocorre¿ncia da fraude a¿ licitac¿a¿o, consideradas legais, cuja conduta e clareza quanto ao tipo sancionato¿rio foi devidamente demonstrada.
 (...) 
156. O disposto no art. 46 da Lei 8.443/1992 na¿o condiciona a declarac¿a¿o de inidoneidade a nenhuma outra apurac¿a¿o, sena¿o a¿ ocorre¿ncia de fraude comprovada a¿ licitac¿a¿o, e constatada a fraude a¿ licitac¿a¿o, e declaradas inido¿neas as empresas implicadas, cabe a¿ Administrac¿a¿o, no caso a Petrobras (Administrac¿a¿o Indireta) , no uso da autotutela administrativa, adotar provide¿ncias quanto a¿ anulac¿a¿o dos contratos decorrentes desses procedimentos licitato¿rios ora inquinados. 
157. A proporcionalidade e a razoabilidade sa¿o consideradas na dosimetria da sanc¿a¿o a¿ medida que o TCU avalia o ni¿vel de gravidade do ili¿cito, a materialidade e o grau de culpabilidade dos responsa¿veis implicados, em consona¿ncia com a jurisprude¿ncia do TCU e com o Voto do Min. Relator Bruno Dantas, que fundamentou o Aco¿rda¿o 483/2017-TCU-Plena¿rio. A declarac¿a¿o de inidoneidade prevista no art. 46 da Lei 8.443/1992, decorrente da atuac¿a¿o constitucional de controle externo do TCU, e¿ de natureza distinta da pretensa¿o punitiva constante do Decreto 2.745/1998, que se refere a sanc¿o¿es referentes a infrac¿o¿es e descumprimentos na execuc¿a¿o contratual. A declarac¿a¿o de inidoneidade imposta pelo TCU abrange toda a Administrac¿a¿o Pu¿blica Federal, sendo a atuac¿a¿o da Administrac¿a¿o de forma direta, indireta ou por meio de transfere¿ncias volunta¿rias (item 9.2.1 do Aco¿rda¿o 348/2016-TCU-Plena¿rio, Min. Relator Walton Alencar Rodrigues) . 
158. Portanto, conforme to¿pico " (III) da responsabilizac¿a¿o e individualizac¿a¿o das condutas", resta comprovada a ocorre¿ncia de fraudes nas licitac¿o¿es conduzidas pela Petrobras, relacionadas a certames para obras de implantac¿a¿o da Refinaria Abreu e Lima (Rnest) , mediante conluio entre as empresas para a pra¿tica das seguintes condutas: combinac¿a¿o de prec¿os, quebra de sigilo das propostas, divisa¿o de mercado, oferta de propostas de cobertura para justificar o menor prec¿o ofertado, combinac¿a¿o pre¿via de resultados e consequente direcionamento das licitac¿o¿es, e ause¿ncia de formulac¿a¿o de proposta para beneficiar a empresa escolhida pelo cartel. 
159. Tambe¿m resta demonstrada a participac¿a¿o da empresa Construtora Queiroz Galva¿o S.A. no esquema fraudulento acima referido. 
160. Em face do exposto, a conduta delitiva afrontou de forma grave e continuada os princi¿pios constitucionais insculpidos no art. 37, caput e inciso XXI, no art. 173, §1o, inciso III, ambos da Constituic¿a¿o Federal (CF/1988) , bem como no item 1.2 do Decreto 2.745/1998, precipuamente os da legalidade, da impessoalidade, da moralidade e da igualdade de condic¿o¿es aos concorrentes em processo licitato¿rio. A gravidade danosa ja¿ indicada em processos especi¿ficos de TCE e a pra¿tica delituosa reiterada em diversos certames licitato¿rios requerem a atuac¿a¿o exemplar deste Tribunal de Contas. 
161. Pelos motivos expostos, conclui-se que a conduta e¿ reprova¿vel. Considerando a gravidade e extensa¿o dos danos causados pelos ili¿citos em apurac¿a¿o em processo de tomadas de contas especi¿ficos, e a pra¿tica continuada dos ili¿citos, resultando da contratac¿a¿o fraudulenta das obras referentes a¿ Unidade de Coqueamento Retardado (UCR) , Unidades de Hidrotratamento de Diesel e de Nafta (UHDT) e Unidade de Gerac¿a¿o de Hidroge¿nio (UGH) , Tubovias de Interligac¿o¿es, Unidade de Destilac¿a¿o Atmosfe¿rica (UDA) , e execuc¿a¿o das obras de terraplenagem, para garantir a func¿a¿o pedago¿gica e preventiva da sanc¿a¿o, propo¿e-se a aplicac¿a¿o da pena de declarac¿a¿o de inidoneidade para participar de licitac¿o¿es na Administrac¿a¿o Pu¿blica Federal a¿ empresa Construtora Queiroz Galva¿o S.A. por 5 (cinco) anos, com fundamento no art. 46, da Lei 8.443/1992, conforme ana¿lise da dosimetria da sanc¿a¿o de inidoneidade (to¿pico IV) . 
14.8. 	Importante considerar que co¿pia do TC Processo 016.119/2016-9 consta dos presentes autos. A¿ pec¿a 52 foram acostadas co¿pias da pec¿a 57 do referido processo. A ti¿tulo de exemplo, seguem-se abaixo os indi¿cios das condutas delituosas extrai¿dos dessa pec¿a 52, p. 10-36:
50. Em seguida, com a ampliac¿a¿o do grupo e a criac¿a¿o do chamado "Clube das 16", as empresas que tambe¿m passaram a ser participantes da conduta anticompetitiva foram: (X) Construtora OAS S/A, (XI) Engevix Engenharia, (XII) Galva¿o Engenharia S/A, (XIII) GDK S/A, (XIV) lesa O¿leo e Ga¿s, (XV) Queiroz Galva¿o O¿leo e Ga¿s e (XVI) Skanska Brasil Ltda.
51. Por volta de 2008/2009, de acordo com as provas reunidas pelos signata¿rios do acordo, formou-se com maior nitidez um "Clube VIP", que apesar de continuar a participar e a atuar ativamente nas reunio¿es do "Clube das 16", exigia primazia, considerando o grande porte das empresas, para as grandes obras realizadas pela Petrobras (em especial para os grandes pacotes de obras do Rnest, conforme sera¿ visto mais a¿ frente. Segundo um dos Signata¿rios, tais empresas seriam Camargo Corre¿a S/A, Construtora Andrade Gutierrez S/A, Construtora Norberto Odebrecht S/A, Queiroz Galva¿o O¿leo e Ga¿s e UTC Engenharia S/A.
 (...) 
II.1.2.1. DO REGULAMENTO DO CARTEL 
53. Em determinado momento (possivelmente em 2008/2009) , apo¿s os grandes pacotes de obras do Rnest, os signata¿rios do acordo de lenie¿ncia afirmam que as regras do "Clube da 16" foram aprimoradas e chegaram a ser escritas, como se fosse um regulamento de campeonato de futebol e foram entregues impressas em uma reunia¿o do clube, conforme reproduzido, em 3 pa¿ginas, apresentado pelos signata¿rios do acordo de lenie¿ncia (pec¿a 31) . 
 (...) 
¿ Os 3 dirigentes (coordenadores do "Clube das 16") - que possivelmente seriam tre¿s pessoas fi¿sicas do escala¿o operacional da Queiroz Galva¿o, Odebrecht e UTC, - segundo a impressa¿o dos Signata¿rios - tambe¿m deveriam controlar o placar (=atualizar o status de certames vencidos por cada empresa) e o resultado das competic¿o¿es (licitac¿o¿es da Petrobras) ;
 (...) 
162. Diante da existe¿ncia de muitas empresas no "Clube das 16" e das dificuldades de se chegar a um acordo para todas as licitac¿o¿es, os Signata¿rios informam que Odebrecht, Camargo Corre¿a, Andrade Gutierrez e Queiroz Galva¿o (pertencentes ao "Clube VIP", sem a UTC nessa situac¿a¿o em especi¿fico) informaram que na¿o aceitariam a divisa¿o de algumas obras dessa licitac¿a¿o, pois R-NEST seria a prioridade delas. (..) (grifos acrescidos) :
163. Diante disso, impuseram que as obras de maior valor, quais sejam, HDT (R$ 3.500.000) , OFF SITE (sino¿nimo de "interligac¿o¿es" e de "tubovias") (R$ 2.400.000) , UCR (sino¿nimo de "COQUE") (R$ 3.500.000) e UDAV (sino¿nimo de "destilac¿a¿o") (R$ 1.400.000) , seriam apenas dessas quatro empresas [Nota de rodape¿ do documento: Os Signata¿rios na¿o souberam esclarecer as razo¿es pelas quais a Andrade Gutierrez na¿o foi vencedora de um pacote de grande monta na RNEST, mas acreditam que pode ser por algum acordo para ser a vencedora em licitac¿a¿o de grande valor posteriormente (possivelmente o pacote COQUE do COMPERJ, em que a Andrade Gutierrez venceu juntamente com a Techint) ]. Ao final, os Signata¿rios informam que se decidiu pela seguinte divisa¿o das obras de maior valor:
a. HDT seria da Odebrecht (que posteriormente convidou a OAS para participar do conso¿rcio) ;
b. UDA seria da Odebrecht (que posteriormente convidou a OAS para participar do conso¿rcio) ;
c. OFF SITE seria da Queiroz Galva¿o (que posteriormente convidou a Tesa para participar do conso¿rcio) ; e
d. UCR seria da Camargo Corra (que posteriormente convidou a CNEC para participar do conso¿rcio) .
164. Nestas licitac¿o¿es, as demais empresas do "Clube das 16" formariam conso¿rcios para oferecer propostas de cobertura, a fim de que as empresas acima indicadas vencessem os maiores pacotes de obras da R-NEST. A Signata¿ria, por exemplo, se comprometeu a oferecer proposta de cobertura para as licitac¿o¿es em pelo menos dois pacotes de obras.
165. Para as demais obras, de menor porte, as quatro empresas supramencionadas na¿o se opuseram a¿ apresentac¿a¿o de propostas pelas empresas pertencentes ao "Clube". Um dos Signata¿rios se recorda, inclusive, que as empresas decidiram na¿o apresentar propostas para o pacote de licitac¿a¿o para as obras CAFOR, para deixar que a Alusa vencesse (empresa essa na¿o pertencente ao "Clube das 16", para que ela apresentasse propostas de cobertura nas demais licitac¿o¿es e na¿o atrapalhasse tanto os acordos anticompetitivos do 'Clube') .
 (...) 
70. Ademais, consoante a tabela supra relacionada (elaborada pelas empresas cartelizadas no andamento do processo de contratac¿a¿o) , depreende-se que a divisa¿o planejada pelo cartel foi confirmada (vide pec¿as 26-29 e 35) . As licitac¿o¿es das obras de OFFSITE e UCR, escolhidas tanto pela empresa Queiroz Galva¿o quanto pela Camargo Corre¿a, foram divididas entre as duas, ficando a UCR com a Camargo e a OFFSITE com o conso¿rcio das empresas Queiroz Galva¿o e Iesa. As contratac¿o¿es das unidades UDA e UHDT-UGH foram firmadas com um conso¿rcio formado pelos grupos empresariais Odebrecht e OAS, exatamente como constava na divisa¿o do cartel estabelecida na sede da Engevix.
 (...) 
77. De acordo com as provas recolhidas, o sr. Gerson de Mello Almada, quando confrontado com os documentos apreendidos na Engevix, tambe¿m confirmou a sua autenticidade e admitiu que a Engevix ganhou licitac¿o¿es da Petrobras por meio de pre¿vios ajustes de prefere¿ncias realizados entre as empreiteiras. Citou especificamente os contratos ganhos da URC da RBPC, da Rnest. Veja a seguir trechos do depoimento transcrito na sentenc¿a: 
Juiz Federal: Enta¿o, nessa Ac¿a¿o Penal 5083351, retomando o depoimento do Senhor Gerson de Mello Almada. Senhor Gerson, essas reunio¿es com essas empresas que o senhor mencionou que era para facilitar o direcionamento dos interesses, e¿ isso?
Gerson: Para facilitar aonde cada empresa tinha maior interesse em participar. 
 (...) 
Juiz Federal: Quais empresas participavam fora a Engevix? Na¿o precisa ser exaustivo.
Gerson: Camargo Correa, UTC, ODEBRECHT, Queiroz Galva¿o, Andrade Gutierrez, Promon e va¿rias outras.
 (...) 
II.2.4. INFORMAC¿O¿ES DISPONI¿VEIS NA SENTENC¿A DA AC¿A¿O PENAL 503652823.2015.4.04.7000/PR
78. Na sentenc¿a que condenou pessoas relacionadas a empresa Odebrecht, sa¿o citadas diversas informac¿o¿es sobre ajustes fraudulentos nas licitac¿o¿es das obras da Rnest (pec¿a 9) .
79. Nos documentos colacionados (em julgamento judicial ja¿ proferido) , consta que o sr. Dalton dos Santos Avancini, Diretor da A¿rea de O¿leo e Ga¿s e depois Presidente da Camargo Correa, confirmou a existe¿ncia do cartel e do ajuste fraudulento de licitac¿o¿es de va¿rias obras da Petrobras, inclusive nas obras da Rnest, conforme transcrito no seguinte trecho (p. 104-105 da pec¿a 9, grifos acrescidos) : 
Ministe¿rio Pu¿blico Federal: O senhor tem conhecimento, o senhor se recorda da existe¿ncia de reunio¿es tambe¿m com outras empreiteiras pra decidir, discutir a participac¿a¿o nessas licitac¿o¿es?
Dalton: Sim.
Ministe¿rio Pu¿blico Federal: O senhor se recorda se nessas reunio¿es era feita a divisa¿o entre uma espe¿cie de loteamento entre as licitac¿o¿es da Petrobra¿s? 
Dalton: Sim, era feito
Ministe¿rio Pu¿blico Federal: O senhor pode me contar como acontecia, o que o senhor presenciou?
Dalton: Bom, como eu falei, a partir de 2009, eu passei a participar da a¿rea de o¿leo e ga¿s, nesse instante a Camargo ja¿ tinha alguns projetos em andamento, quer dizer, enta¿o, ela ja¿ tinha, o projeto da Rnest ela ja¿ tinha conquistado, o projeto da Repar, ja¿ tinha conquistado, da Revap, de algumas outras obras, nesse instante, eu recebo essa diretoria de um outro diretor, que eu sucedi um diretor dessa a¿rea e ele informa que existia o acordo nas obras que haviam sido ganhas ate¿ aquele momento.
Ministe¿rio Pu¿blico Federal: E ele falou exatamente o que, que acordo que (...) ?
Dalton: Uma divisa¿o de mercado entre as empresas, quer dizer, um grupo de empresas, e que essas empresas faziam uma divisa¿o.
 (...) 
Ministe¿rio Pu¿blico Federal: E como foram realizadas essas reunio¿es, como elas foram convocadas, quem participava, como e¿ que foi?
Dalton: Bom, as reunio¿es eram de um grupo de empresas pre¿-definido, elas ocorriam normalmente nas sedes dessas empresas (...) 
Ministe¿rio Pu¿blico Federal: Quais empresas?
Dalton: Tinha, das grandes, a Camargo Correa, OAS, Odebrecht, Queiroz Galva¿o, UTC, depois ainda tinha algumas me¿dias, a Scansca, Engevix, e algumas outras, na¿o consigo me recordar de todas.
Ministe¿rio Pu¿blico Federal: E nessas reunio¿es (...) 
Dalton: Nessas reunio¿es a discussa¿o era exatamente sobre esses ajustes, quer dizer, ERA UMA DIVISA¿O DE MERCADO ENTRE ESSAS EMPRESAS COM RELAC¿A¿O A ESSAS OBRAS.
 (...) 
II 4.1.2. Informações PRESENTES NO LAUDO DA POLI¿CIA FEDERAL 2400/2015- SETEC/SR/DPF/PR
97. A seguir, sera¿o descritas, de forma sucinta, informac¿o¿es constantes no Laudo da Poli¿cia Federal 2400/2015-SETEC/SR/DPF/PR, presente nos autos 5044849- 81.2014.4.04.7000/PR da Justic¿a Federal do Parana¿ (pec¿as 26-29) . 
98. No que tange a¿s licitac¿o¿es das unidades de UDA e UHDT-UGH (no referido Laudo citada apenas como HDT) , a Poli¿cia Federal concluiu que a atuac¿a¿o do Cartel logrou e¿xito em conseguir para as empresas Odebrecht e OAS os contratos com a Petrobras. A partir da ana¿lise, a PF destacou que "revela-se ocorre¿ncia de pre¿vio ajuste entre os licitantes, inclusive, com definic¿a¿o antecipada do Conso¿rcio vencedor dos dois certames analisados que, conseguem impor a sua condic¿a¿o de prec¿o a¿ Petrobras nos procedimentos licitato¿rios para execuc¿a¿o das obras de construc¿a¿o da UDA e da Unidade HDT". Nesse sentido o laudo destaca que (p. 8-9 da pec¿a 28, grifos acrescidos) : 
a) Nos Convites n.o 0532299.08-8 e 0534507.08-8 (cancelados) , como nos Convites n.0 0634314.09-8 e 0634316.09-8 (homologados) , contrariando as disposic¿o¿es do item 5.6.2, do Decreto n.o 2.745/1998, foram convidadas as mesmas quinze empresas;
b) Nas primeiras licitac¿o¿es (BIDs) , todas as propostas apresentadas situavam-se mais que 60% acima do valor de refere¿ncia; 
c) Nas segundas licitac¿o¿es (REBIDs) , apesar dos pequenos acre¿scimos nos prec¿os de refere¿ncia, houve um ajuste alinhado das propostas desclassificadas, com reduc¿a¿o desproporcional que variou de 18,30% a 22, 15% na licitac¿a¿o da UDA e 15,06% a 24,05% na Unidade HDT;
d) Considerando as condic¿o¿es de ana¿lise da Petrobras a e¿poca das primeiras licitac¿o¿es (BIDs) , entendem os signata¿rios que era possi¿vel para a estatal identificar um artificialismo na apresentac¿a¿o das propostas, uma vez que todas as 14 (catorze) propostas apresentadas para o principal conjunto de obras da RNEST foram desclassificadas, o que corresponde a uma probabilidade muito pro¿xima a ZERO; 
e) Ja¿ nas segundas licitac¿o¿es (REBIDs) , apo¿s os detalhamentos informados pela Petrobras, a condic¿a¿o de anormalidade permaneceu. Para o conjunto das quatro principais obras da refinaria, nos primeiros REBIDs realizados, apenas 02 (duas) propostas foram classificadas em um total de 14 (catorze) , o que ainda representa uma probabilidade pro¿xima a ZERO; 
f) Na ana¿lise estati¿stica realizada, os Peritos identificaram que as Construtoras Norberto Odebrecht e OAS sagraram-se vitoriosas com propostas de prec¿os pro¿ximas ao limite superior da Petrobras apenas em condic¿o¿es onde todas as empresas concorrentes faziam parte do grupo indicado como "Clube dos 15". Outrossim, atrave¿s da mesma ana¿lise matema¿tica, os Peritos identificaram que a Odebrecht e OAS apresentaram ti¿picas propostas de cobertura nas demais licitac¿o¿es onde todas as empresas faziam parte do "Clube dos 15"; 
g) Repisa-se que nas licitac¿o¿es da UCR e Tubovias da RNEST, ocorridas na mesma e¿poca das licitac¿o¿es em ana¿lise, foram convidadas as mesmas quinze empresas dos convites 0634314.09-8 (UDA) e 0634316.09-8 (HDT) , sendo que naqueles convites, o conso¿rcio das empresas Odebrecht e OAS apresentou propostas com prec¿os elevados (37% a 133% acima dos prec¿os de refere¿ncia da Petrobra¿s) , dando suporte para que as empresas Camargo Corre¿a e Queiroz Galva¿o/lesa ofertassem propostas pro¿ximas ao limite ma¿ximo da Petrobras (20%) . Destaca-se que a UCR ja¿ foi objeto de exame do Laudo 1342/2015, onde foi constatado a existe¿ncia de sobreprec¿o na proposta da empresa Camargo Corre¿a, ou seja, nesse caso, fica ni¿tido a opc¿a¿o adotada pelo conso¿rcio das empresas Odebrecht e OAS em apresentar uma proposta de cobertura em detrimento das condic¿o¿es concorrenciais ido¿neas; 
h) Em ambos os convites exitosos da UDA e HDT, o Conso¿rcio das construtoras Norberto Odebrecht e OAS apresentou a u¿nica proposta classificada, com prec¿os muito pro¿ximos aos valores limites estabelecidos pela Petrobras, 16,39% para a UDA e 18,06% para a HDT;
i) Os pro¿prios para¿metros internacionais adotados pela Companhia poderiam ter sido utilizados para avaliac¿a¿o dos resultados que vinham sendo alcanc¿ados nas licitac¿o¿es, hipo¿tese em que seriam percebidas as inconformidades destacadas pelos Signata¿rios." (Grifos nos originais) 
 (...) 
Os ajustes ili¿citos para a contratac¿a¿o das empresas CONSTRUTORA NORBERTO ODEBRECHT S.A., CONSTRUTORA QUEIROZ GALVA¿O S.A., CONSTRUC¿O¿ES E COME¿RCIO CAMARGO CORRE¿A S.A. e GALVA¿O ENGENHARIA S.A., (integrantes do CONSO¿RCIO REFINARIA ABREU E LIMA) pela PETROBRAS para a execuc¿a¿o dessa obra, foram acertados, conforme revelado pelo re¿u colaborador AUGUSTO RIBEIRO, antes, durante e depois do ini¿cio formal do procedimento licitato¿rio, seja mediante pre¿vios ajustes e combinac¿o¿es dentre empreiteiras que compunham o Cartel ("CLUBE") , seja a partir da anue¿ncia, omissa¿o e ate¿ mesmo auxi¿lio por parte dos denunciados PAULO ROBERTO COSTA, RENATO DUQUE e PEDRO BARUSCO.
Nessa senda, no caso em tela, observando o contexto anteriormente narrado, tem-se que houve a promessa pelos executivos da ODEBRECHT e o pagamento de propina correspondente a 3% do valor do contrato firmado com a Estatal a¿ Diretoria de Servic¿os, notadamente a PEDRO BARUSCO, RENATO DUQUE e PAULO ROBERTO COSTA. Coube a MARCELO ODEBRECHT, MA¿RCIO FARIA e ROGE¿RIO ARAU¿JO e CESAR ROCHA na condic¿a¿o de administradores e diretores do Grupo ODEBRECHT, diretamente e tambe¿m por interme¿dio de operadores financeiros como ALBERTO YOUSSEF, ofereceram e prometeram vantagens indevidas a¿s Diretorias de Abastecimento e de Servic¿os, assim como viabilizaram os seus pagamentos. Tais executivos, apo¿s reunirem-se entre si e com os representantes das demais empreiteiras cartelizadas e definirem o vencedor do certame, comunicaram a PAULO ROBERTO COSTA, PEDRO BARUSCO e RENATO DUQUE tal circunsta¿ncia, prometendo vantagens indevidas que adviriam imediatamente apo¿s a celebrac¿a¿o do contrato.
Aceitas as promessas de vantagens por parte de PAULO ROBERTO COSTA, RENATO DUQUE e PEDRO BARUSCO, esses, no referido lapso temporal, mantiveram sua anue¿ncia quanto a¿ existe¿ncia e efetivo funcionamento do Cartel em desfavor da PETROBRAS, omitindo-se nos deveres que decorriam de seu ofi¿cio para assim permitir que a escolha interna do Cartel para a execuc¿a¿o obra se concretizasse, assim como adotaram, no a¿mbito de suas Diretorias, as medidas necessa¿rias para a contratac¿a¿o do CONSO¿RCIO REFINARIA ABREU E LIMA.
Assim e¿ que, uma vez confirmada a contratac¿a¿o da CONSTRUTORA NORBERTO ODEBRECHT, em parceria com a QUEIROZ GALVA¿O, CAMARGO CORRE¿A e GALVA¿O ENGENHARIA, por interme¿dio do CONSO¿RCIO REFINARIA ABREU E LIMA, para execuc¿a¿o da obra, PEDRO BARUSCO, agindo em nome pro¿prio e como representante de RENATO DUQUE, acertou a forma de pagamento diretamente com ROGE¿RIO ARAU¿JO, apo¿s acerto deste com MARCELO ODEBRECHT, MA¿RCIO FARIA e CESAR ROCHA. A participac¿a¿o ativa de ROGE¿RIO ARAU¿JO no cartel e¿ citada por PEDRO BARUSCO, quando questionado sobre as obras de terraplenagem referente a¿ RNEST:
'afirma que houve um fato especi¿fico, em maio ou abril de 2008, antes de se iniciar processos licitato¿rios para obras na RNEST, em que o declarante foi procurado por ROGE¿RIO ARAU¿JO, DIRETOR DA ODEBRECHT, O QUAL APRESENTOU UMA LISTA MANUSCRITA A¿ CANETA OU IMPRESSA CONTENDO RELAC¿A¿O DE EMPRESAS QUE DEVERIAM SER AS CONVIDADAS PARA AS LICITAC¿O¿ES DOS GRANDES PACOTES DE OBRAS DA RNEST; QUE ROGERIO disse na ocasia¿o que ja¿ havia acertado, definido com PAULO ROBERTO COSTA, a¿ e¿poca Diretor de Abastecimento, a lista de empresas que iriam participar.
112. As declarac¿o¿es de Pedro Barusco sa¿o corroboradas pela co¿pia do e-mail encaminhado pelo Diretor da Odebrecht Roge¿rio Arau¿jo, o qual comprova na¿o somente a obtenc¿a¿o de informac¿o¿es pre¿vias e privilegiadas por parte do Grupo Odebrecht, como tambe¿m indicam que este grupo empresarial integrado atuou efetivamente e obteve um alti¿ssimo incremento da estimativa da Petrobras sobre o valor da obra de terraplanagem da Rnest, que saltou de R$ 150 ou R$ 180 milho¿es para R$ 457.901.575,56, circunsta¿ncia que evidencia os acertos realizados entre o empresa¿rio e os funciona¿rios da Petrobra¿s, com o intuito de majorar o valor da contratac¿a¿o (p. 59 da pec¿a 3) :
 (...) 
120. O Contrato Tubovias-Rnest foi resultado de um procedimento licitato¿rio da Petrobras em que a primeira licitac¿a¿o restou frustrada, devido ao na¿o recebimento de propostas que se enquadravam nos limites de prec¿o estabelecidos pela Companhia. A segunda licitac¿a¿o acabou por sagrar vencedor o Conso¿rcio CII - Ipojuca Interligac¿o¿es, composto pelas empresas Queiroz Galva¿o S.A e Iesa O¿leo e Ga¿s S.A. O contrato foi enta¿o firmado em 10/03/2010, com o valor de R$ 2.694.950.143,93 e prazo de execuc¿a¿o fixado em 1.240 dias. O prazo foi prorrogado por quase 700 dias e o valor final foi alterado para R$ 3.565.672.303,20 (acre¿scimo de R$ 870 milho¿es) .
 (...) 
168. A Poli¿cia Federal apreendeu uma planilha com uma das empresas investigadas (figura 1, anexo 9, citada no item II.2.2 acima, p. 2, pec¿a 28) que e¿ uma prova material do funcionamento do referido cartel e da fraude a¿s licitac¿o¿es. A planilha data de 11/06/2008. Consta do Laudo 2400/2015 da Poli¿cia Federal co¿pia de trecho de relato¿rio da Petrobras segundo o qual (...) os processos licitato¿rios das Unidades UDA, HDT, UCR e OFFSITE (Tubovias) foram aprovados pela Diretoria Executiva apenas em 17/07/2008, um me¿s apo¿s a divisa¿o estabelecida entre as empreiteiras. // 141. Frisa-se ainda que a lista dos processos licitato¿rios dos empreendimentos da Refinaria Abreu e Lima foi encaminhada para aprovac¿a¿o da Diretoria de Abastecimento e Diretoria de Servic¿os em 09/07/2008, atrave¿s de Documento Interno da Petrobras (Figuras 02 e 03) , em cara¿ter confidencial. Todavia, as segmentac¿o¿es das licitac¿o¿es das obras propostas pela Petrobras, em 12 (doze) convites, refletiram-se na divisa¿o elaborada entre as 15 (quinze empresas) constantes da relac¿a¿o da Figura 01, excec¿a¿o a¿s Unidades de Recuperac¿a¿o de Enxofre (URE) , Torres de Resfriamento e Esferas que na¿o aparece no documento da Petrobras (p. 2-3, pec¿a 28, grifos acrescidos) .
169. Foi registrado no referido Laudo que no curso do processo de contratac¿a¿o, restou confirmada a divisa¿o planejada pelo cartel de empreiteiras, "sendo que as licitac¿o¿es das obras de OFF SITE e UCR, escolhidas tanto pela empresa Queiroz Galva¿o quanto pela Camargo Co¿rrea, foram divididas entre as duas, ficando a Unidade UCR com a empresa Camargo Corre¿a e a Unidade OFF SITES com o conso¿rcio das empresas Queiroz Galva¿o e Iesa", e ainda que "as contratac¿o¿es das Unidades de UDA e HDT da Rnest foram firmadas com um Conso¿rcio formado pelas empresas Construtora Norberto Odebrecht e Construtora OAS, exatamente como constava no arranjo estabelecido na planilha apreendida na sede da Engevix" (p. 4, pec¿a 28) . 
14.9. 	Note-se que os elementos acima encontram-se no relato¿rio que fundamentou o Aco¿rda¿o 1583/2016-TCU-Plena¿rio (Min. Relator Benjamin Zymler) que determinou a audie¿ncia da recorrente. 
14.10. Veja-se, ainda, a seguinte explanac¿a¿o constante do relato¿rio da decisa¿o recorrida a respeito da delimitac¿a¿o da conduta da recorrente, com cuja ana¿lise se anui (pec¿a 80, p. 18-21) : 
66. Ademais, a Queiroz Galva¿o na¿o trouxe aos autos nenhum elemento novo que possa negar a ocorre¿ncia dos ili¿citos apontados ou mesmo afastar a sua participac¿a¿o, se limitando a tentar desqualificar as provas existentes.
 (II.3.3) Da alegac¿a¿o de ause¿ncia de provas concretas 
 (...) 
Ana¿lise:
69. Analisando-se individualmente cada evide¿ncia probato¿ria, sem considerar o conjunto, e¿ realmente difi¿cil caracterizar a pra¿tica da fraude a¿ licitac¿a¿o quando feita atrave¿s de conluio e de forma altamente organizada, pois que tudo e¿ feito para esconder e disfarc¿ar a fraude, de forma que o processo licitato¿rio parec¿a regular.
70. As ferramentas que normalmente funcionam para a identificac¿a¿o e caracterizac¿a¿o de fraudes menos sofisticadas, como falsificac¿a¿o de documentos para habilitac¿a¿o, por exemplo, na¿o sa¿o suficientes para este tipo de fraude, cometida em conluio com concorrentes e agentes pu¿blicos. Sa¿o necessa¿rias ferramentas como a colaborac¿a¿o premiada, o acordo de lenie¿ncia, o TCC, ale¿m da colaborac¿a¿o entre os diversos o¿rga¿os de controle de todas as esferas e, mais que isso, a ana¿lise de todos estes elementos em conjunto.
71. Importante ressaltar tambe¿m que o processo origina¿rio TC Processo 016.119/2016-9 tem como responsa¿veis mais de 16 empresas, de forma que nem todos os documentos juntados aos autos se referem a todos os responsa¿veis. Desta forma, sera¿o analisados apenas os documentos relevantes para a caracterizac¿a¿o da conduta da Queiroz Galva¿o. 
72. Realmente a Construtora Queiroz Galva¿o na¿o e¿ re¿ no processo citado no item 'd', pore¿m isto ocorre apenas pela delimitac¿a¿o do objeto da ac¿a¿o, conforme transcric¿a¿o abaixo (pec¿a 3, pa¿gina 6) , e na¿o pela falta de envolvimento da Queiroz Galva¿o na fraude, como pretende fazer entender a resposta da Queiroz Galva¿o. 
Registra-se que na¿o e¿ objeto desta ac¿a¿o o sobreprec¿o ocorrido em cada licitac¿a¿o e nos respectivos contratos celebrados pelas empreiteiras cartelizadas, derivados da frustrac¿a¿o da licitude de diversos procedimentos licitato¿rios da empresa em raza¿o da atuac¿a¿o do cartel em conluio com PAULO ROBERTO COSTA, RENATO DUQUE, PEDRO BARUSCO e outros empregados da PETROBRAS. Ou seja, o sobreprec¿o decorrente da formac¿a¿o do cartel e de benefi¿cios concedidos as empresas cartelizadas nos procedimentos licitato¿rios sera¿ objeto de ac¿o¿es de improbidade especificas para cada licitac¿a¿o ou contrato (art. 10, V e VIII, da Lei 8.429/92) 9, limitando-se esta ac¿a¿o ao recebimento de vantagens indevidas por PAULO ROBERTO COSTA, RENATO DUQUE, PEDRO BARUSCO e CELSO ARARIPE, pagas pelas empresas re¿s. 
Assim, sera¿o objeto de ac¿o¿es auto¿nomas:
a) os atos concretos de frustrac¿a¿o da licitude de cada processo licitato¿rio e de contratac¿a¿o por prec¿os superiores aos de mercado (art. 10, caput, V e VIII, da Lei 8.429/92) , e o ressarcimento dos prejui¿zos causados por tais atos; 
73. Ao contra¿rio do que alega a Queiroz Galva¿o, a sua participac¿a¿o nas fraudes a¿s licitac¿o¿es da Rnest esta¿ evidenciada no to¿pico V.2 e nos subto¿picos V.2.1, V.2.2 e V.2.3 (pa¿ginas 40 a 63) , conforme transcric¿o¿es abaixo: 
V.2.2. Do contrato para a implantac¿a¿o das UDA's pela empresa ODEBRECHT PLANTAS INDUSTRIAIS E PARTICIPACOES S.A,.
Consoante o esquema de corrupc¿a¿o ja¿ narrado acima, a ODEBRECHT PLANTAS INDUSTRIAIS E PARTICIPAÇÕES S.A, empresa do Grupo Odebrecht - figurando juntamente com a empresa OAS na composic¿a¿o do Consorcio RNEST-CONEST - sagrou-se vencedora da licitac¿a¿o destinada a realizac¿a¿o de obras de implantac¿a¿o das UDA's no a¿mbito da Refinaria Abreu e Lima - RNEST. 
Visando a implantac¿a¿o das UDAs" da Refinaria Abreu e Lima - RNEST, obra vinculada a Diretoria de Abastecimento da PETROBRAS, enta¿o comandada por PAULO ROBERTO COSTA foi iniciado procedimento licitato¿rio perante a Gerencia de Engenharia, vinculada a Diretoria de Servic¿os da PETROBRAS, respectivamente ocupadas pelos denunciados PEDRO BARUSCO e RENATO DUQUE. O valor da estimativa sigilosa realizado pela empresa petroli¿fera para a contratac¿a¿o foi calculado em R$ 1.270.508.070,67. 
O procedimento licitato¿rio foi nitidamente direcionado em favor do cartel antes mencionado, sendo que absolutamente todas as empresas convidadas eram cartelizadas. Mais especificadamente, conforme demonstra documento disponibilizado pela PETROBRAS e anexo a presente peca, foram convidadas para o procedimento as empresas: Construc¿o¿es e Comercio Camargo Correa S.A., Construtora Andrade Gutierrez S.A., Odebrecht Plantas Industriais e Participac¿o¿es S.A., Construtora Queiroz Galvao S.A., Construtora OAS Ltda., Engevix Engenharia S.A., Iesa O¿leo e Ga¿s S.A., Mendes Junior Trading e Engenharia S.A., MPE Montagens e Projetos Especiais S.A., SOG Sistemas em O¿leo e Ga¿s S.A., Skanska Brasil Ltda., Techint Engenharia e Construc¿o¿es S.A., UTC Engenharia S.A., GDK S.A. e Promon Engenharia Ltda. 
Tre¿s conso¿rcios apresentaram propostas, sendo que a menor delas, pelo Consorcio RNEST- CONEST, foi no montante de R$ 1.478.789.122,90, muito pro¿ximo, portanto, ao valor ma¿ximo de contratac¿a¿odaPetrobras107 (16,4%) . Vale destacar que as propostas apresentadas pelos outros dois concorrentes, todas elas, ultrapassaram o referido valor ma¿ximo de contratac¿a¿o (A saber, de acordo com documento fornecido pela PETROBRAS: 1- Consorcio UDA - RNEST [Construtora Queiroz Galvao S.A. e IESA O¿leo e Ga¿s S.A.]: R$ 1.642.411.515,64; 2- Consorcio Conest [UTC Engenharia S.A. e Engevix Engenharia S.A.]: R$ 1.754.960.954,00) , frustrando totalmente o cara¿ter competitivo do certame. Em decorre¿ncia disso, o ajuste previamente feito no a¿mbito do "Cartel" que contou com o apoio dos referidos empregados da PETROBRAS, prevaleceu109, em um contexto repleto de irregularidades. 
V.2.3. Do contrato celebrado pela CONSTRUTORA NORBERTO ODEBRECHT para a execuc¿a¿o de servic¿os de terraplenagem para RNEST
Consoante o esquema de corrupc¿a¿o ja¿ narrado acima, a CONSTRUTORA NORBERTO ODEBRECHT, empresa do Grupo Odebrecht - figurando juntamente com as empresas CONSTRUTORA QUEIROZ GALVAO S.A., CONSTRUCOES E COMERCIO CAMARGO CORREA S.A. e GALVAO ENGENHARIA S.A. na composic¿a¿o do CONSORCIO REFINARIA ABREU E LIMA - sagrou-se vencedora da licitac¿a¿o destinada a realizac¿a¿o dos servic¿os de elaborac¿a¿o do projeto e execuc¿a¿o da terraplenagem e de servic¿os complementares de drenagens, arruamento e pavimentac¿a¿o para a construc¿a¿o da Refinaria do Nordeste (RNEST) . 
Na data de 03/05/2007120, foi iniciado procedimento licitato¿rio perante a Gere¿ncia de Engenharia, vinculada a Diretoria de Servic¿os da PETROBRAS, ocupadas, respectivamente, por PEDRO BARUSCO e RENATO DUQUE, visando a realizac¿a¿o dos servic¿os de elaborac¿a¿o do projeto e execuc¿a¿o da terraplenagem e de servic¿os complementares de drenagens, arruamento e pavimentac¿a¿o para a construc¿a¿o da Refinaria do Nordeste (RNEST) , obra vinculada a Diretoria de Abastecimento da PETROBRAS, enta¿o comandada por PAULO ROBERTO COSTA. Assim como nos demais casos, a licitac¿a¿o foi nitidamente direcionada as empresas componentes do cartel. Das 10 empreiteiras convidadas no procedimento licitato¿rio, 7 faziam parte do grupo de empreiteiras cartelizadas. Somente o CONSORCIO REFINARIA ABREU E LIMA, escolhido pelo "CLUBE" para vencer, e outras 5 (cinco) empresas, duas delas integrantes do "CLUBE" (ANDRADE GUTIERREZ e CONSTRUBASE) , de fato participaram - mesmo que apenas formalmente - do certame e apresentaram propostas. 
Em decorre¿ncia disso o ajuste previamente feito no a¿mbito do "Cartel", que contou com o apoio dos referidos empregados da PETROBRAS, foi importante para a adjudicac¿a¿o do contrato ao CONSORCIO REFINARIA ABREU E LIMA, visto que implicou em considera¿vel mitigac¿a¿o da concorre¿ncia nesse certame: 
74. Ao contra¿rio do que afirma a Queiroz Galva¿o, esta e¿ re¿ na ACP por ato de improbidade administrativa (pec¿a 46) juntamente com outras empresas participantes do cartel. Esta ac¿a¿o engloba fraude a licitac¿o¿es e superfaturamento das obras e servic¿os de diversos contratos da Petrobras, sendo os contratos 0800.0033808.07.2 e 8500.0000003.09.2 referentes a¿ terraplanagem da Rnest, assinado com o Conso¿rcio Refinaria Abreu e Lima, do qual a Queiroz Galva¿o participava com 25% juntamente com a Galva¿o Engenharia, a Odebrecht e a Camargo Corre¿a, todas com o mesmo percentual. Portanto na¿o possui fundamento o argumento de que a ac¿a¿o trata apenas de irregularidades da Galva¿o Engenharia ou que a Queiroz Galva¿o foi envolvida por mera alegac¿a¿o de ter integrado o conso¿rcio, ja¿ que a Lei 8.666/93, artigo 33, inciso V determina a responsabilidade solida¿ria pelos atos praticados em conso¿rcio, tanto na fase de licitac¿a¿o quanto na de execuc¿a¿o do contrato. 
75. Ale¿m do acordo de lenie¿ncia 01/2015, firmado entre o CADE e a SOG O¿leo & Ga¿s e a Setal, ha¿ tambe¿m tre¿s termos de cessac¿a¿o de conduta (TCC) firmados com as empresas Camargo Corre¿a, Andrade Gutierrez e UTC, ale¿m de diversas pessoas fi¿sicas. Todos confirmaram a participac¿a¿o da Queiroz Galva¿o no cartel e nas fraudes a contratos da Rnest. Portanto, na¿o cabe a alegac¿a¿o de que os documentos trazidos pelo acordo de lenie¿ncia 01/2015 na¿o podem ser utilizados como provas concretas de qualquer conduta por se tratarem de documentos produzidos de forma unilateral. 
76. Ale¿m disso, a Queiroz Galva¿o teve assegurado o direito de contraditar tais provas, assim como apresentar contraprovas, o que na¿o fez pela simples incapacidade material de afastar a sua participac¿a¿o ou a ocorre¿ncia dos fatos ili¿citos apontados. Cumpre relembrar que, conforme ja¿ citado no item I, estes tre¿s termos de cessac¿a¿o de conduta citados acima na¿o foram objeto de ana¿lise da presente instruc¿a¿o por na¿o trazerem novos elementos que pudessem alterar a ana¿lise da unidade te¿cnica, mas apenas elementos que corroboraram as informac¿o¿es ja¿ existentes. 
77. Concluindo ao contra¿rio do afirmado pela Queiroz Galva¿o, existem diversos indi¿cios e provas convergentes que demonstram a ocorre¿ncia de fraude a¿ licitac¿a¿o por meio de conluio entre as empresas integrantes do "Clube das 16". Estes indi¿cios e provas sa¿o suficientes para comprovar a conduta ili¿cita para fins de responsabilizac¿a¿o com base no artigo 46 da LOTCU, conforme jurisprude¿ncia abaixo.
Aco¿rda¿o 1223/2015 Plena¿rio (Tomada de Contas Especial, Relatora Ministra Ana Arraes) 
E¿ licito ao julgador formar seu convencimento com base em prova indicia¿ria quando os indi¿cios sa¿o va¿rios, fortes e convergentes, e o responsa¿vel na¿o apresenta contraindi¿cios de sua participac¿a¿o nas irregularidades.
Aco¿rda¿o 333/2015 Plena¿rio (Pedido de Reexame, Relator Ministro Bruno Dantas) 
A prova indicia¿ria, constitui¿da por somato¿rio de indi¿cios que apontam na mesma direc¿a¿o, e¿ suficiente para caracterizar fraude a licitac¿a¿o por meio de conluio de licitantes, na¿o se exigindo prova te¿cnica inequi¿voca para tanto. 
Aco¿rda¿o 834/2014 Plena¿rio (TCE, Relator Ministro-Substituto Andre¿ Lui¿s de Carvalho) 
Constitui prova a existe¿ncia de indi¿cios va¿rios, convergentes e concordantes, o que, sinalizando para a manipulac¿a¿o de procedimento licitato¿rio, autoriza o TCU a declarar a inidoneidade das empresas envolvidas na fraude, assim como multar os gestores pu¿blicos responsa¿veis.
14.11. 	Atente-se que a recorrente na¿o apresentou argumentos ou documentos que superassem esses indi¿cios que comprovam a sua conduta delituosa frente a¿ fraude licitac¿a¿o praticadas no a¿mbito da Petrobras. Na¿o houve, como alega, violac¿a¿o ao princi¿pio do devido processo legal mediante apontamentos gene¿ricos e inespeci¿ficos. Ao contra¿rio, ha¿ provas robustas da sua participac¿a¿o em conluio com outras empresas para pra¿tica de fraude a¿ licitac¿a¿o. Dessa forma, a decisa¿o recorrida deve ser mantida intacta. 
CONCLUSA¿O
15. 	Verificou-se inocorre¿ncia de prescric¿a¿o da pretensa¿o punitiva. 
15.1.	Em relação à colaboração da CQG S.A. para ana¿lise do dano ao Era¿rio junto ao TCU e o pleito de obter sanções premiais, deve-se registrar que a matéria ainda não foi objeto de regulamentação e sequer foi objeto de uma análise mais acurada acerca de sua possibilidade jurídica. Os documentos agregados relativos a outros processos da Renest, não evidencia que, nos autos a eles relacionados, houve a sua valoração a fim de reduzir ou afastar as penalidades aplicadas. 
15.2.	Por fim, foram afastados os argumentos de ofensa ao devido processo legal.  Não há que se falar em sobreposic¿a¿o de compete¿ncias entre a atuac¿a¿o do Cade e do TCU. A compete¿ncia do TCU e¿ de controle constitucional para verificar a escorreita aplicac¿a¿o dos recursos pu¿blicos. Além disso, no presente processo, houve conhecimento pelas partes dos elementos probato¿rios que fundamentaram o julgado. Dessa forma, não se verifica a ocorrência de cerceamento de defesa. 
15.3.	Em relação ao impacto social, fiscal e empresarial da condenac¿a¿o, verifica-se que esta Corte ponderou a aplicac¿a¿o da medida, devendo-se asseverar que diante da prática de delitos graves contra a sociedade (interesse pu¿blico) deve haver conseque¿ncias com base na lei. Dessa forma, não há sanção superior ao prazo legal ou ocorrência de bis in idem. 
15.4.	Houve a delimitac¿a¿o da conduta da recorrente e esta na¿o apresentou elementos capazes de afastar a condenac¿a¿o recorrida diante da fraude a¿ licitac¿a¿o comprovada mediante a sua participac¿a¿o.
PROPOSTA DE ENCAMINHAMENTO
16. 	Ante o exposto, submete-se a¿ considerac¿a¿o superior a presente ana¿lise do pedido de reexame interposto por Construtora Queiroz Galva¿o S.A. contra o Aco¿rda¿o 1221/2018 - TCU - Plena¿rio, propondo-se, com fundamento no art. 48 c/c os arts. 32 e 33 da Lei 8.443/1992: 
a) conhecer do recurso e, no me¿rito, negar-lhe provimento; 
b) dar cie¿ncia da deliberac¿a¿o a¿ Secretaria de Logi¿stica e Tecnologia de Informac¿a¿o do Ministe¿rio do Planejamento, Orc¿amento e Gesta¿o, ao Ministe¿rio da Transpare¿ncia e Controladoria - Geral da Unia¿o, a¿ Forc¿a-Tarefa do Ministe¿rio Pu¿blico Federal no Parana¿, a¿ Forc¿a-Tarefa da Advocacia-Geral da Unia¿o no Parana¿, a¿ recorrente, bem como aos demais interessados. 
2.	Em 19/3/2021, proferi despacho (peça 145) para que a SeinfraOperações avaliasse os documentos apresentados pela recorrente a título de colaboração. 
3.	A unidade técnica elaborou instrução nos seguintes termos:
INTRODUÇÃO
	Tratam os autos de processo apartado de representação (TC Processo 016.119/2016-9) , com vistas à análise da manifestação da Construtora Queiroz Galvão S.A. quanto à sua responsabilização apontada no processo originário, acerca de fraudes em certames conduzidos pela Petróleo Brasileiro S.A. (Petrobras) relacionados a obras de implantação da Refinaria Abreu e Lima, também denominada de Refinaria do Nordeste (Rnest) , em Ipojuca/PE.
HISTÓRICO
2.	Mediante o Acórdão 1221/2018-TCU-Plenário (rel. Ministro Benjamin Zymler; peça 78) , rejeitaram-se as razões de justificativa apresentadas pela Construtora Queiroz Galvão S.A. e, com fundamento no art. 46 da Lei 8.443/1992, foi declarada a inidoneidade da empresa para participar de licitação na administração pública federal, bem como em certames promovidos por estados e municípios cujos objetos sejam custeados mediante recursos federais transferidos por força de instrumentos de repasses pactuados, pelo prazo de 5 (cinco) anos.
3.	Não conformada com a decisão, a empresa interpôs pedido de reexame, o qual foi conhecido com efeito suspensivo para os subitens 9.2, 9.3.1 e 9.3.2, pelo então relator Ministro Augusto Nardes (peça 103) , que, posteriormente, declarou-se impedido de atuar no processo. O segundo sorteado, Ministro Aroldo Cedraz, também declarou o impedimento (peça 124) , passando a relatar o feito o Ministro Walton Alencar Rodrigues (peça 125) .
4.	A Secretaria de Recursos (Serur) instruiu o processo à peça 139, propondo o não provimento do pedido de reexame.
5.	Após a instrução da Serur, a Construtora Queiroz Galvão S.A. trouxe novos elementos ao processo (peça 142) .
6.	Na sequência, o relator atual, Ministro Walton Alencar Rodrigues, por meio de despacho à peça 145, encaminhou o feito à SeinfraOperações com a seguinte proposta:
A Construtora Queiroz Galvão S.A. afirmou, neste recurso, ter adotado medidas de colaboração junto ao TCU a fim de evitar a aplicação da pena de inidoneidade e de indisponibilidade de bens, que foram evidenciadas na peça 96, p. 1 a 4; peças 131 a 137, e documentos contidos no pen drive, juntados aos autos após a prolação do Acórdão 1221/2018-TCU-Plenário, ora recorrido.
Porém, a colaboração premiada no âmbito do TCU não foi regulamentada, tampouco teve sua possibilidade jurídica avaliada.
No TC Processo 026.840/2016-2, tomada de contas especial autuada para apurar o superfaturamento do Contrato 0800.0057000.10-2 (Tubovias de Interligações - Rnest) , o relator, E. Ministro Benjamin Zymler, admitiu os documentos apresentados pela Construtora Queiroz Galvão S.A. como elementos de defesa e contraditório e os encaminhou à SeinfraOperações para avaliação de seu impacto sobre o débito apurado (itens 4 a 9 do despacho, peça 459 do TC Processo 026.840/2016-2) .
Portanto, embora aqueles elementos tenham sido apresentados pela construtora a fim de ser tratada como colaboradora, de modo a receber benefícios, como a não-declaração de sua inidoneidade e outras sanções premiais, foram admitidos pelo relator como parte do efetivo direito de defesa e do contraditório, uma vez que, em princípio, trazem contribuições para o cálculo do prejuízo apurado.
Pelo exposto, com o objetivo de dar tratamento semelhante aos documentos juntados a este processo pela Construtora Queiroz Galvão S.A. (peça 96, p. 1 a 4; peças 131 a 137, e arquivos contidos no pen drive) , encaminho esses autos à SeinfraOperações para que os avalie, a título de complementação das razões de justificativas apresentadas e verifique se podem ser considerados para mitigar a sanção aplicada à construtora, por meio da decisão recorrida.
7.	Tendo em vista o breve introito apresentado, esta instrução, em atendimento ao despacho do relator, irá analisar os novos elementos à peça 142, em cotejo com as informações constantes das peças 96, p. 1 a 4; 131 a 137, e documentos contidos no pen drive.
	EXAME TÉCNICO
I.	 Peça 96, p. 1 a 4 (pedido de reexame) 
Argumentos da recorrente
8.	A sociedade empresarial aduziu estar buscando adotar postura colaborativa com o TCU na apuração célere dos danos que tenha causado ao erário, de modo a não ser penalizada com a declaração de inidoneidade e com a indisponibilidade de seus bens, tendo apresentado, no âmbito do TC 026.840/2016 2, um grande volume de documentos em colaboração.
9.	Alegou que, cumprida a etapa de apresentação dos documentos comprometidos na petição de 2/3/2018, a equipe técnica da Recorrente estaria empenhada na apresentação das informações complementares decorrentes da reunião presencial realizada com a Unidade Técnica no dia 16/4/2018, em especial, a entrega de relatórios de auditoria por empresa especializada para todos os itens (como realizado para o item de mão de obra) , assim como a associação dos custos reais incorridos com os respectivos itens do Demonstrativo de Formação de Preço (DFP) , além de outras informações solicitadas pela SeinfraOperações, como, por exemplo, a chave de acesso para as notas fiscais eletrônicas e outras evidências similares solicitadas na citada reunião. A estimativa era de que todo esse trabalho de levantamento, análise crítica e organização documental seria concluído já no mês de agosto de 2018.
10.	Defendeu que, embora essa Corte de Contas tenha declarado, pelo prazo de 5 anos, a inidoneidade da CQG para participar de licitação com a administração pública federal, bem como em certames promovidos por estados e municípios cujos objetos sejam custeados mediante recursos federais, houve expressa menção, no item 103 do voto condutor do Acórdão 1221/2018-TCU-Plenário, de que a empresa poderia ser beneficiada se adotasse uma postura colaborativa, a qual poderia resultar em sanções premiais no âmbito dos processos em que colaborasse e, em grau de recurso, a possibilidade de o TCU avaliar a boa-fé processual e contribuição prestada pela Queiroz Galvão, reduzindo a penalidade de inidoneidade que lhe foi aplicada.
11.	A empresa informou já ter apresentado perante o TCU, no âmbito da Tomada de Contas Especial 026.840/2016 2, um grande volume de documentos em colaboração, destacando-se os seguintes:
 (i) todas as folhas de pagamento da mão de obra direita e indireta, que demonstram os custos reais com mão de obra durante todo o período contratual - abril de 2010 a junho de 2015, bem como relatório da BKR Auditores Independentes, que aferiu e atestou os custos reais incorridos com a mão de obra durante o período da obra (apresentados em 19/03/18 ao TCU) ;
 (ii) contratos com fornecedores de alimentação, transporte e projetos (apresentados em 03/04/18) , contratos com subempreiteiros (entregues ao Tribunal em 18/04/18 e em 04/05/18) ;
 (iii) informações referentes aos equipamentos de montagem, aos aditivos constantes na amostra da equipe de auditoria, bem como contratos com subempreiteiros (apresentados em 04/05/18) ;
 (iv) no dia 31/05/2018 foram apresentados à Corte de Contas o detalhamento integral dos itens de revenda, incluindo os itens não considerados na amostra analisada pelo TCU, as notas fiscais dos materiais de consumo e acessórios, além do complemento dos custos de equipamentos de montagem das consorciadas do período de janeiro de 2014 até o final da execução do contrato. Ademais, apresentou-se nessa data também as informações a respeito dos bens de revenda e tagueados (DFP de Suprimentos) , já considerando, além dos documentos fiscais, as associações das informações fornecidas com aquelas constantes do Demonstrativo de Formação de Preços (DFP) do Consórcio, de forma a buscar a máxima efetividade nas contribuições prestadas, proporcionando segurança e celeridade na análise da Unidade Técnica.
Análise
12.	Os elementos ora examinados, fornecidos ao TCU pela QG, no âmbito deste processo, datam de julho de 2018 (peça 96) , maio (peças 131 a 137) e setembro de 2019 (peça 142) . Desses períodos em diante, ocorreram diversas discussões processuais nos autos referenciados pela empresa que devem ser consideradas na presente análise.
13.	Outro ponto a ser considerado é que cada processo possui uma relatoria específica e objeto demarcado. Não faz parte do objetivo destes autos analisar notas fiscais, documentos contábeis, relatórios de medição, etc relativos a contratos tratados em outros processos. Cada feito deve cuidar do exame específico ao qual foi destinado. Dessa forma, esta instrução fará um compilado do que foi analisado nos processos citados pela QG como foco de sua possível "colaboração" com o TCU, em específico da documentação referenciada pela empresa no presente processo. Com base nessa consolidação, almeja-se ter uma visão de conjunto do que foi fornecido pela QG ao Tribunal e demonstrar, de forma inequívoca, que tal compartilhamento de informações não pode ser considerado "colaboração", de modo que não é possível conceder sanções premiais à empresa.
14.	Quanto à citada documentação apresentada no TC 026.840/2016 2 a título de "colaboração" com o TCU, observa-se, à peça 451 daqueles autos, que a QG, em junho de 2020, admitiu a pertinência de tratar como elementos de defesa todo o material que anteriormente submetera a título de colaboração, requerendo da unidade técnica a análise sob esse prisma de toda a documentação, bem como dos argumentos trazidos, de modo a avaliar o impacto sobre o débito apurado. Com essa medida, buscou-se garantir amplo direito de defesa à responsável.
15.	A documentação fornecida pela CQG consta das peças 351, 353, 356, 358, 363, 374, 382, 387 e 451, em que estão contidos relatórios de avaliação dos preços de itens do Demonstrativo de Formação de Preços (DFP) contratado da obra de tubovias de interligação da Refinaria Abreu e Lima (Rnest) , acompanhados de um acervo de mais de treze mil notas fiscais, agrupadas em pastas eletrônicas em função das categorias de itens do DFP.
16.	A SeinfraOperações avaliou, inicialmente, se seria pertinente utilizar o conjunto de notas fiscais para alargar a amostra sobre a qual estava sendo quantificado o sobrepreço naqueles autos. A jurisprudência do TCU indica ser preferível adotar, como paradigma de mercado, preços obtidos nos referenciais oficiais, mas os valores efetivamente incorridos pela contratada para a execução contratual podem ser utilizados, porém com parcimônia.
17.	O exame feito pela unidade técnica foi compilado e analisado pelo MPTCU (março de 2022) , à peça 512 do TC 026.840/2016 2, ainda pendente de apreciação pelo relator, conforme trechos transcritos a seguir:
12. O enquadramento da documentação fornecida pela CQG como elementos de defesa conduz à inaplicabilidade de sanções premiais por colaboração com o Estado. Apesar disso, tendo em vista que a construtora expressou reiteradas vezes estar adotando postura colaborativa, a SeinfraOperações analisou, mais uma vez, a possibilidade de seguir a vertente do consensualismo neste processo de controle externo.
13. Nesse desiderato, baseou-se na evolução da jurisprudência acerca de consensualismo no TCU e, em especial, no conteúdo de despacho proferido por Vossa Excelência no bojo do TC 009.962/2015 8. Nessa decisão, foi determinada a autuação de processo apartado para avaliar proposta de colaboração ofertada por responsável, devendo a unidade técnica examinar a utilidade potencial das informações trazidas pela proponente e o interesse público na rápida reparação do dano ao erário.
14. Seguindo esse direcionamento, a SeinfraOperações concluiu, novamente, que a proposta apresentada pela CQG nestes autos não se classifica como colaboração, pois toda a documentação representaria contribuição nula para o resultado útil do processo sob a vertente do consensualismo. Impugnou-se a confiabilidade das informações para constituir banco de dados de preços de obras similares, além de se reafirmarem as seguintes observações: confirmação de dano vultoso, ausência de confissão de superfaturamento, ausência de qualquer material verdadeiramente colaborativo, indícios de ausência de boa-fé processual e indícios de estratégia meramente protelatória.
 (...) 
23. 	Examinando o desenvolvimento processual desde o último pronunciamento deste representante do Ministério Público de Contas (peça 452) , cabe salientar, inicialmente, a postura contraditória adotada pela Construtora Queiroz Galvão S.A. em relação ao conteúdo das peças 351, 353, 356, 358, 363, 374, 382 e 387.
24. 	Embora viesse sustentando que se tratasse de proposta de colaboração perante o TCU, em junho/2020 a responsável mudou de atitude (peça 451) ao requerer que fosse determinado à unidade técnica que analisasse toda a documentação nos termos do Acórdão 1939/2019-TCU-Plenário. Com essa posição, a construtora aderiu ao entendimento, firmado na decisão plenária, de que as informações por ela submetidas deveriam ser tratadas como elementos complementares de defesa.
25. 	A partir desse posicionamento, a responsável alcançou o objetivo de obter um exame completo por parte da SeinfraOperações. Anteriormente, a análise do material como proposta de colaboração não atingia maior aprofundamento em razão da ausência de caráter verdadeiramente colaborativo e da inutilidade das informações para o Poder Público. Por outro lado, a visão de que a documentação complementaria as alegações de defesa da responsável conduziu ao exame detalhado dos dados, de modo a atender aos princípios do contraditório e da ampla defesa.
26. 	Até esse ponto, a mudança de atitude da responsável se mostra plenamente aceitável, constituindo evolução do posicionamento defendido. Neste raciocínio, ressalta-se, é indiferente que a evolução ocorra no sentido do entendimento do Tribunal ou em direção contrária.
27. 	A mencionada contradição na postura da CQG passa a se configurar por ocasião das manifestações posteriores à segunda instrução de mérito, quando a responsável voltou a qualificar o conteúdo das peças 351, 353, 356, 358, 363, 374, 382, 387 e 451 (inclusive) como proposta de colaboração perante o TCU, sustentando a necessidade de manutenção do sigilo respectivo. O retorno ao posicionamento anterior se encontra tanto na petição de peça 501, quanto nos memoriais apresentados ao Ministério Público de Contas (peças 508 e 509) , em função de reunião ocorrida neste gabinete com os procuradores da sociedade empresária, e ao Ministro-Relator (peças 510 e 511) .
28. 	Não há como sustentar que tais posições sejam compatíveis entre si. O tratamento processual adequado para elementos de defesa é distinto em relação ao pertinente à proposta de colaboração do particular com o Poder Público. Elementos de defesa devem necessariamente ser analisados e considerados no julgamento, mesmo que se conclua terem sido insuficientes para elidir a irregularidade. Por outro lado, uma proposta de colaboração se sujeita à rejeição pela outra parte, sobretudo quando verificada a ausência de benefício em contrapartida. Além disso, se o objetivo envolve a leniência do Poder Público, deve-se observar o atendimento a requisitos próprios.
29. 	O comportamento contraditório da CQG nesta TCE encerra demandas incompatíveis ao exigir, simultaneamente, ser tratada como colaboradora e ter os dados ofertados obrigatoriamente considerados em sua defesa.
 (...) 
32. 	Dessa forma, qualquer proposta efetiva de colaboração apresentada por responsável em processo de tomada de contas especial perpassa, necessariamente, pela admissão de que concorreu para a ocorrência do dano ao erário, tendo em vista que é exatamente essa a irregularidade em debate, a qual pode resultar na condenação do responsável à reparação do prejuízo aos cofres públicos e na sua apenação.
33. 	Quando, ao contrário, a responsável nos autos sustenta não haver cometido ilícito e inexistir dano ao erário, suas manifestações se enquadram, inequivocamente, no que se entende por alegações de defesa. O fato de reconhecer pontualmente algum sobrepreço não desqualifica o material como defesa, se ao final reitera o posicionamento de que o dano não ocorreu.
 (...) 
44. 	Por outro lado, verifico ser ainda controvertida a recepção desse material como elementos de defesa, pois a Construtora Queiroz Galvão S.A. voltou a declarar que tais dados são sigilosos e foram fornecidos com o intuito de celebrar acordo de colaboração com o TCU. Sob essa ótica, retomo o posicionamento que defendi no pronunciamento anterior (peça 452) , no sentido de que tal material não configura efetiva colaboração, sendo, portanto, inapto para a pactuação de acordo.
45. 	De qualquer modo, as relevantes inconsistências detectadas pela unidade instrutora também impedem o acolhimento do material como colaborativo. Uma colaboração deve apresentar exame claro, transparente, auditável, que somente pode ser aceito quando se verifica, mesmo que por amostragem, que os cálculos apresentados seguiram metodologia adequada e se fundamentaram em dados corretos. Não faz sentido que uma colaboração imponha para o Poder Público todo o ônus da análise e quantificação do dano para depois serem discutidos questionamentos do colaborador sobre a análise empreendida pelo órgão estatal. Isso configuraria estratégia protelatória, custosa para o Poder Público, e não colaboração.
46. 	Diante da persistência da construtora em definir o conteúdo das peças 351, 353, 356, 358, 363, 374, 382, 387 e 451 como proposta de colaboração, a qual não se caracteriza aceitável pelo TCU, considero que a solução processual adequada consiste no desentranhamento de todas elas dos autos e na sua devolução à proponente, sem retenção de cópia, nos moldes delineados no regramento aplicável aos acordos de cooperação com o Estado.
47. 	Nessa situação, a apuração do débito nesta TCE não pode conter contribuição advinda dos elementos desentranhados. Consequentemente, deve-se retornar à quantificação anteriormente realizada, apenas ajustada em função das correções necessárias reconhecidas pela unidade técnica. Isso significa que o sobrepreço identificado no contrato de tubovias de interligação da Rnest deve corresponder a R$ 490.017.853,32, que representa 13,83% do valor global do contrato. O superfaturamento sobre a quantia efetivamente paga equivale, então, a R$ 432.029.886,32 em valores históricos.
48. 	Em suma, compreendo que para a quantificação do dano nesta tomada de contas especial devem ser retomados os cálculos efetuados pela unidade técnica na instrução de mérito anterior (peças 420 422) , sem uso do material superveniente submetido pela CQG. Somente se o posicionamento da construtora se estabilizar no enquadramento desses dados como elementos de defesa, poderá ser adotada a quantificação realizada na segunda instrução de mérito (peças 492 494) .
 (...) (grifos acrescidos) 
18.	Diante dos trechos supratranscritos do recente parecer do MPTCU, verifica-se que a documentação fornecida pela QG, no bojo do TC 026.840/2016 2, não pode ser reconhecida como efetiva "colaboração" com o TCU, pois não houve reconhecimento de superfaturamento pela empresa, mas sim o fornecimento de dados que são utilizados de forma ambígua, seja como argumentos de defesa, discutindo-se o débito, seja como "colaboração", à conveniência da empresa e de forma protelatória, sendo tais dados inaptos a dar celeridade ao deslinde do caso. Ao contrário, trouxeram mais trabalho de análise ao TCU, despendendo mais tempo da unidade técnica, sem um desfecho benéfico e eficiente para o Estado.
II.	Peça 131 (novos elementos) 
Argumentos da recorrente
19.	A Queiroz Galvão S.A. destacou que a forma de apresentação das contribuições ofertadas considerou ponderações colhidas durante as reuniões realizadas com as unidades técnicas do Tribunal, em especial com a Coinfra, SeinfraOperações e SeinfraCOM. A relevância das contribuições não estaria apenas na forma de apresentação ao Tribunal mas, principalmente, (i) nos elementos de quantificação de débitos até o momento desconhecidos pelo TCU; (ii) no reconhecimento de débitos em obras consorciadas - devidamente comprovados com a documentação contábil de todo o consórcio, auditada por auditoria externa, idônea e independente; (iii) e, sobretudo, no compromisso de devolução integral dos valores de acordo com sua capacidade de pagamento.
20.	Asseverou que todo esse conjunto probatório vincularia, não apenas a CQG, mas também outras empresas consorciadas, alimentando o TCU com documentos sólidos para a efetiva reparação do erário em mais de R$ 200.000.000,00 (duzentos milhões de reais) em apenas oito processos, sendo certo que a CQG estava em fase de apresentação da documentação para contribuição no deslinde de todos seus outros processos, o que aumentaria o potencial valor a ser devolvido ao erário.
21.	Em relação ao Contrato 0800.0057000.10 2 RNEST, aduziu haver compilado e consolidado (anexo II) , peça 133 destes autos, todas as contribuições já apresentadas nos seguintes processos:
22.	Apresentou outros processos que já contavam, segundo a opinião da recorrente, com sua contribuição efetiva:
23.	Ressaltou que os valores acima constavam em petições específicas em cada um dos respectivos processos, sendo certo que a CQG continuaria à disposição das Unidades Técnicas e gabinetes dos Ministros para apresentar detalhamentos técnicos adicionais que fossem requeridos, esclarecimentos sobre as memórias de cálculos apresentadas e eventual correção de cálculo, caso necessários.
24.	Transcreveu trecho de instrução da SeinfraOperações, no bojo do TC 036.758/2018 3 (peça 136) , alegando que essa unidade técnica havia reconhecido a efetiva contribuição da CQG, mediante a proposição de um marker, pela primazia apresentada pela empresa quanto ao dano no caso concreto:
 (...) deve-se considerar a primazia quanto ao dano do caso concreto, questão que, até o momento, não foi aventada por outras consorciadas".
"Ainda assim, considerando um alinhamento relativamente alto entre a proposta de cooperação e a metodologia apresentada, será proposto que seja concedido um marker à empresa, avançando nas tratativas para possibilitar uma cooperação de sua parte. (...) O marker deve ser concedido às empresas que apresentem manifestação que não seja considerada matéria de defesa e que, ao mesmo tempo, seja propositiva. (...) A não caracterização de postura de defesa diz respeito a confissão de um dano já quantificado e/ou uma fraude. Por fim, por considerar que a empresa apresentou expressamente qual seria o valor do dano, indicando os meios pelos quais pretende demonstrá-lo, e quais as benesses almejadas, entende-se que é o caso de conceder o termo de marker à proponente, de forma a marcar o seu posicionamento em uma fila de possíveis cooperadores.
Análise
25.	No que tange ao Contrato 0800.0057000.10 2 RNEST, a empresa fez referência aos TC 026.840/2016 2, 006.970/2014 1 e 009.758/2009 3.
26.	A análise empreendida no tópico I desta instrução mostrou que a documentão autuada pela QG no TC 026.840/2016 2 não pode ser considerada "colaboração" com o TCU.
27.	Quanto ao TC 006.970/2014 1, o despacho do relator à peça 473 determinou o desentranhamento da documentação fornecida pela QG, uma vez que tais informações já constavam do TC 040.142/2018 3. Nesse último feito, a pertinência da "colaboração" por parte da empresa, com base nos documentos por ela arrolados, foi apreciada pelo Plenário do TCU. Transcrever-se-ão, a seguir, trechos do voto do Ministro Benjamim Zymler que precedeu o recente Ácordão 965/2022-Plenário:
56. Ademais, há outra circunstância que pode afastar ou atenuar ainda mais o exercício do poder sancionatório pelo Tribunal, conforme visto no item 44 supra: a admissão de participação no ilícito e o fornecimento de informações que permitam a alavancagem investigativa no processo de controle externo.
57. Nesse sentido, o reconhecimento de uma colaboração mais ampla perante o controle externo pode viabilizar o incremento das sanções premiais, quais sejam, a redução maior ou a dispensa das penas cabíveis em razão das irregularidades confessadas, identificadas e comprovadas a partir da documentação trazida pelo interessado.
58. 	Porém, é preciso mais uma vez enfatizar que tal consequência somente será declarada pelo TCU, após a entrega dos documentos e o reconhecimento pelo Tribunal, em decisão colegiada, da utilidade dos elementos para o resultado útil do processo. Nessa oportunidade, o Tribunal pode declarar a isenção da sanção ou aplicá-la em valor reduzido, justificada a dosimetria, condicionando as medidas ao pagamento integral do dano.
59. Estabelecidas essas premissas, compreendo que os elementos trazidos pela Construtora Queiroz Galvão S.A. não me parecem suficientes para permitir reconhecer, nessa oportunidade, um grau de utilidade e de alavancagem suficientes para ensejar, desde logo, a isenção das eventuais sanções cabíveis, por conta das irregularidades em exame neste feito.
60. Isso porque não houve, propriamente, nenhum incremento no nível de informações e provas para a configuração da responsabilidade e para a elucidação dos fatos em apreciação neste processo, porquanto a metodologia de cálculo foi a mesma da época da fiscalização, com a diferença de que o valor do débito foi obtido a partir das medições efetivamente pagas à empresa no período de execução. Tais informações vieram aos autos por força de diligência realizada junto à Petrobras, assim como a identificação dos responsáveis.
61. Quanto à indevida consideração dos pagamentos a título de verba de chuvas no cálculo original da unidade técnica, à época da auditoria, ainda que a empresa tenha indicado esse fato nos expedientes encaminhados, observo que a Petrobras, ao enviar a relação dos relatórios de medição e pagamento, espontaneamente registrou que as faturas a esse título não foram objeto de pagamento de reajustamento. Mesmo que o reconhecimento desse lapso pela Construtora Queiroz Galvão S.A. também sinalize uma postura de boa-fé processual, não houve, a meu juízo, um incremento real no esforço de quantificação do débito que não pudesse ser proporcionado, como de fato foi, pelos instrumentos usuais à disposição desta Corte de Contas. Dito isso, compreendo que tal postura pode ser considerada, no futuro, como uma circunstância atenuante na dosimetria de eventual multa.
62. Com relação ao pedido de parcelamento da dívida, lembro que o art. 26 da Lei 8.443/1992 admite que o TCU, em qualquer fase do processo, autorize o recolhimento parcelado da importância devida, incidindo sobre cada parcela os correspondentes acréscimos legais. Isso implica a possibilidade de se atender ao pedido da empresa, cabendo discutir, tão somente, a quantidade de parcelas em que se dará o pagamento da dívida. Tal aspecto será retomado adiante.
63. Porém, concordo com o MPTCU que é preciso autorizar a citação dos responsáveis, antes de deferir o pedido para pagamento parcelado da dívida. Isso porque essa medida constitui a relação jurídica processual e é pressuposto necessário para que a Construtora Queiroz Galvão S.A., formalmente, renuncie ao seu direito de defesa e efetivamente assuma uma postura cooperativa no processo.
64. Tal providência permitirá a imediata retomada do processo, caso o responsável interrompa os pagamentos, no futuro, viabilizando o julgamento das contas do responsável pela irregularidade, com imputação de débito, atualizado monetariamente e acrescido de juros de mora, e multa.
65. Com relação ao pedido da Construtora Queiroz Galvão S.A. para que seja deferido o pagamento parcelado do débito conforme a capacidade financeira da empresa avaliada pelos seus credores (ability to pay) , em 216 vezes, trago as seguintes considerações.
66. Inicialmente, cabe destacar que o art. 217 do RITCU estipulou que o débito pode ser parcelado em até trinta e seis parcelas, desde que o processo não tenha sido remetido para cobrança judicial. Sendo assim, há impedimento regimental a que seja acolhido o pedido de parcelamento conforme a capacidade de pagamento da requerente.
67. Nada obstante, ressalto que o Tribunal já reconheceu a possibilidade de autorizar o parcelamento do débito de forma a respeitar a capacidade real de pagamento das empresas, desde que sejam especificadas medidas de colaboração que possam contribuir com os respectivos processos de controle externo deste Tribunal, nos termos do Acórdão 483/2017-Plenário (relator: Ministro Bruno Dantas) .
68. No caso, como os elementos juntados até então ao processo, não se mostram suficientes para proporcionar uma alavancagem investigativa, de modo a configurar uma colaboração efetiva ao seu desfecho, nos moldes indicados nos itens 59 a 61 supra, entendo que o pedido formulado pela Construtora Queiroz Galvão S.A. deve ser recusado.
69. Sendo assim, reputo pertinente autorizar, desde logo, o parcelamento da dívida apurada pela SeinfraOperações em até 36 vezes, nos termos indicados no art. 217 do RITCU. Nessa oportunidade, deve ser informado a empresa que, caso deseje renovar o pedido de parcelamento conforme a sua capacidade de pagamento, deve atender às seguintes condições:
a) admitir a participação nas irregularidades em apreciação neste processo;
b) apresentar provas e informações que sejam consideradas úteis pelo TCU para a comprovação dos ilícitos em apuração neste feito e da participação e da culpabilidade dos responsáveis indicados; e
c) juntar parecer técnico de agente independente que ateste, mediante procedimento analítico, a sua real capacidade de pagamento.
70. Ainda a pretexto da citação da empresa, esta deve informar, se for o caso, dentro do prazo especificado no ofício:
a) se renuncia ao direito de defesa quanto ao dano de que trata a presente tomada de contas especial, apresentando alegações de defesa, caso contrário;
b) em caso positivo, traga os elementos que entender adequados para demonstrar a presença de eventual boa-fé objetiva, por ocasião da ocorrência das irregularidades; e
c) indique se tem interesse em apresentar provas e informações que auxiliem a comprovação dos ilícitos em apuração neste processo e da participação e da culpabilidade dos responsáveis indicados.
71. Caso a Construtora Queiroz Galvão S.A. tencione apresentar evidências destinadas a proporcionar alavancagem investigativa a este feito, ela deve juntar, desde logo, em anexo a sua resposta, o rol de documentos e informações pertinentes, os quais serão tarjados como sigilosos e, na sequência, analisados pela unidade técnica, em autos apartados, também de natureza sigilosa, no que se refere à sua utilidade para o rápido deslinde desse processo.
72. Quanto aos demais requerimentos formulados pela empresa, trago as seguintes ponderações.
73.	Sobre o pedido para que esta Corte de Contas leve em consideração o comportamento da sociedade empresária nestes autos, quando da reanálise da pena de inidoneidade imposta no TC 013.383/2017 5, entendo que ele deve ser rejeitado, uma vez que a eventual cooperação neste processo somente repercute na dosimetria das sanções em apuração neste feito, devendo a sociedade empresária peticionar em cada processo que lhe aprouver.
74. Pelos mesmos fundamentos, é necessário rejeitar o pedido a fim de que o comportamento da empresa nestes autos seja comunicado a todos os Ministros, órgãos técnicos e Procuradores do MPTCU, para a devida valoração nos processos em que a empresa figurar como responsável. Além de a cooperação no âmbito do Tribunal ser endoprocessual, como já exposto, cabe lembrar que a presente deliberação será tornada pública, podendo a empresa, ainda, se lhe aprouver, juntar cópia da decisão aos processos que lhe interessar. (grifos acrescidos) 
28.	Tendo em vista a análise feita pelo relator no voto em tela, conclui-se que, até o momento, a empresa não adotou efetiva postura "colaborativa" com o TCU, já que não renunciou ao seu direito de defesa, assumindo o ilícito, e tampouco forneceu evidências aptas a proporcionar alavancagem investigativa no processo.
29.	No tocante ao TC 009.758/2009 3, a empresa apresentou manifestação de 3 páginas à peça 500, reafirmando sua postura colaborativa com o Tribunal, fazendo referência a outros processos e reconhecendo a metodologia proposta pela unidade técnica para ressarcimento dos custos decorrentes de chuvas e paralisações. Contudo, o fato de reconhecer a metodologia adotada pelo TCU não é suficiente para evidenciar postura "colaborativa", pela ausência dos critérios expostos no parágrafo anterior.
30.	Já o TC 016.991/2015 0 trata de análise da declaração de inidoneidade de empresas por fraude comprovada à licitação da montagem eletromecânica da Usina Termonuclear de Angra III. O voto que precedeu o Acórdão 2.930/2021-Plenário, de relatoria do Ministro Bruno Dantas, trouxe o seguinte exame quanto à intenção da QG em "colaborar" com o TCU:
V
111. Examino agora as repercussões das decisões proferidas nos mandados de segurança 36.496 (peça 1.060 1.061) , 35.435 (peças 1.062 1.063) e 36.526 (peça 1.064 1.065) e as questões relacionadas a eventual colaboração da Queiroz Galvão S.A.
 (...) 
119. Quando ao MS 36.526, não obstante inexistir acordo de leniência celebrado entre a União e a Construtora Queiroz Galvão S.A., o STF entendeu que Administração Pública deve se pautar em regras transparentes, que possibilitem ao administrado ter ciência acerca dos parâmetros que orientarão a análise da sua proposta e que os esforços colaborativos e as informações prestadas pela impetrante sobre os ilícitos apurados não possam ser sumariamente desconsiderados.
120. Na mencionada decisão judicial, foi concedida a ordem para confirmar os termos da liminar proferida anteriormente, no sentido de suspender a pena de inidoneidade aplicada à empresa por este Tribunal.
121. Portanto, deve-se suspender a eficácia da sanção aplicada à Construtora Queiroz Galvão S.A. (item 9.1.1 do Acórdão 483/2017-TCU-Plenário) , sem prejuízo de se avaliar, previamente à decisão de mérito na tomada de contas especial, as questões atinentes à colaboração pugnadas pela empresa, caso ela tenha de fato a intenção de colaborar perante este Tribunal, levando em consideração os aspectos aduzidos no MS 36.526.
122. Cito, como exemplo, a fixação de regras transparentes que possibilitem ao administrado ter ciência acerca dos parâmetros que orientarão a análise da sua proposta e estabelecidas as possíveis repercussões de uma eventual desistência ou insucesso da colaboração, fixando-se limites à própria utilização de documentos e provas apresentados nas tratativas em uma eventual atuação repressiva.
123. Chegando ao final deste tópico, não custa frisar que, no julgamento conjunto dos aludidos mandados de segurança, o relator consignou:
"Destaco, no entanto, que esse entendimento de modo algum suprime a realização da missão institucional do TCU. Como já destacado, o próprio microssistema anticorrupção reconhece que a celebração do acordo de leniência em si não esgota o dever jurídico de reparação integral do dano ao erário. Esse é o sentido do art. 16, § 3º, da própria Lei Anticorrupção, o qual deixa claro que "o acordo de leniência não exime a pessoa jurídica da obrigação de reparar integralmente o dano causado".
Assim, nada obsta que, mesmo após a celebração do acordo de leniência com a CGU/AGU, o TCU apure a existência de danos complementares que não foram integrados na reparação ao erário entabulada naqueles acordos. Ocorre que, nessa hipótese, não é dado ao TCU valer-se de sanção que obstrua a execução daqueles acordos.
É válido lembrar que, para alcançar a reparação do dano ao erário, além de declarar a inidoneidade, o TCU pode, de acordo com a Lei 8.443/1992, decretar de indisponibilidade de bens (art. 44, § 2º) , aplicar multa (arts. 57 e 58) , bem como conceder eficácia de título executivo às suas decisões que resulte em imputação de débito ou cominação de multa (art. 24) .
Essas medidas devem ser manejadas pela Corte de Contas considerando a sua proporcionalidade e os impactos sobre os acordos pactuados com a Administração Pública." (destaques acrescidos) 
124. Portanto, as decisões proferidas nos mandados de segurança acima indicados não afastam a competência constitucional deste Tribunal de obter a reparação integral dos danos apurados nos contratos de montagem eletromecânica em Angra 3.
VI
125. Em face de suas alegações, a Queiroz Galvão pleiteou a análise do mérito de suas contribuições previamente à instauração de TCE e que fossem considerados na quantificação dos custos efetivamente incorridos nos contratos; tratamento condizente com aquele reconhecido às empresas colaboradoras; a suspensão da declaração de inidoneidade; reanálise do dano; afastamento da proposta de citação da empresa e o tratamento sigiloso da manifestação.
126. O pedido de suspensão da pena de inidoneidade perdeu o objeto com a decisão proferida no bojo do MS 36.526.
127. Quanto às questões relacionadas ao dano, a empresa não nega a existência de dano, mas refuta a metodologia e valores. Pelos motivos que já explanei neste voto, o locus adequado para essa discussão é a tomada de contas especial.
128. Não custa lembrar que a conversão/instauração de TCE é decisão preliminar e não envolve apreciação de mérito. Tanto que contra ela sequer cabe recurso. Eventuais objeções à metodologia e à apuração do débito devem ser colocadas na resposta à citação.
129. Na realidade, a presente decisão não fixa parâmetros de mérito que demandem a avaliação desses aspectos neste momento.
130. Questões afetas à colaboração, se esta for de fato a intenção da empresa, poderão ser resolvidas previamente à decisão de mérito na tomada de contas especial, seja no próprio processo que será autuado, seja em processo apartado específico autuado para essa finalidade, se a unidade instrutora entender ser a medida de organização processual mais adequada.
131. De todo modo, entendo não ser o caso de desarquivar o processo encerrado, visto que não há explicita decisão judicial nesse sentido e que o acórdão que determinou o arquivamento transitou em julgado.
31.	Observa-se que a pena de inidoneidade aplicada à QG perdeu o objeto com a decisão proferida no MS 36.526 e o relator determinou que questões afetas à colaboração poderiam ser resolvidas em processo de tomada de contas especial, mas entendeu não ser o caso de desarquivar o processo encerrado. Assim, não é possível identificar efetiva "colaboração" da empresa nesse processo.
32.	Já o TC 036.758/2018 3, que cuidou da análise de "colaboração" da empresa Construtora Queiroz Galvão S.A. com o TCU, foi arquivado, em cumprimento à determinação do item 9.3 do Acórdão 580/2019-TCU-Plenário, prolatado no âmbito do TC 016.991/2015 0, sem análise de mérito, tornando insubsistente a decisão do Despacho que determinou sua autuação. O voto (p. 11) , do Ministro Walton Alencar Rodrigues, assim justificou a decisão pelo arquivamento:
Os pedidos de colaboração das empresas Techint e Queiroz Galvão com este Tribunal, cuja análise foi acolhida pelo então relator dos pedidos de reexame, E. Ministro Augusto Nardes (peça 706) , mediante a formação de apartados, também sob a relatoria do E. Ministro Bruno Dantas, têm condição diversa da estabelecida no acórdão recorrido, tendo em vista que as empresas Techint e Queiroz Galvão não firmaram acordos de cooperação com o MPF. Tais empresas nada aduziram de relevante, o que permite entrever danoso conteúdo de postergações e atrasos, enfim, sem nenhum resultado útil ao Tribunal.
Dessa forma, propugno por tornar insubsistente a decisão do então relator ad quem e encerrar os apartados ali determinados: TCs 036.758/2018 3 e TC 036.759/2018 0 (peça 715) .
33.	Como se pode verificar do trecho transcrito, nada foi informado de relevante pela empresa, tendo o relator avaliado o conteúdo como protelatório, sem resultado útil ao TCU.
34.	Os demais processos citados na tabela não vieram com a coluna "contribuição" preenchida, de modo que não se pode mensurar qual foi essa "contribuição". Ademais, tais processos estão sob a responsabilidade de outras unidades técnicas do Tribunal, não sendo objeto deste trabalho.
35.	Apenas para robustecer a presente análise, será reproduzido, a seguir, trecho do voto precedente ao Acórdão 15.677/2018-Plenário, de relatoria do Ministro Benjamim Zymler, proferido nos autos do TC 028.640/2007 0:
VI - Do pedido de colaboração para o processo - pagamento do débito, atualizado monetariamente, sem a incidência de juros e a aplicação de multa
70. Estando os autos novamente incluídos em pauta, a Construtora Queiroz Galvão S/A juntou nova petição em que, "seguindo neste intuito de colaboração", reconhece "o rompimento da equação econômico-financeira do contrato limita-se ao valor histórico identificado neste processo, tão somente acrescido de correção monetária".
71. Para tanto, a empresa anuncia "que os benefícios por ela esperados como contrapartida pela colaboração incluem a prevenção de quaisquer sanções que limitem sua capacidade de operação e contratação com o Poder Público, a não imposição de multa e, relativamente aos valores a serem devolvidos, a isenção de juros e o parcelamento do pagamento do valor que se propõe a efetuar a título de devolução de recursos ao erário público, em 36 (trinta e seis) parcelas mensais, conforme previsto no art. 217, do Regimento Interno desta Corte".
72. Em arremate, a recorrente realça que " (...) a presente proposta não implica reconhecimento de qualquer ilícito, nos termos do art. 16, § 7º, da Lei Federal nº 12.846/2013".
73. Com relação ao assunto, trago as seguintes considerações.
74. Como é cediço, o TCU não possui competência para celebrar acordos formais de colaboração com os responsáveis arrolados em seus processos, visando à mitigação ou isenção de sanções ou o encerramento de processos. Além de tal função não lhe ter sido atribuída pela ordem jurídica, ela não foi conferida a nenhum órgão com função jurisdicional, haja vista a necessidade de se preservar a independência e a imparcialidade da atividade judicante.
75. Aliás, na esfera penal, o art. 4º, § 6º, da Lei 12.850/2013 é expresso no sentido de que:
§ 6° O juiz não participará das negociações realizadas entre as partes para a formalização do acordo de colaboração, que ocorrerá entre o delegado de polícia, o investigado e o defensor, com a manifestação do Ministério Público, ou, conforme o caso, entre o Ministério Público e o investigado ou acusado e seu defensor.
76. A despeito disso, não há óbice a qualquer juiz, inclusive o de contas, reconhecer a cooperação unilateral da parte interessada, desde que ela se revele útil e efetiva ao resultado justo e célere do processo. Para tanto, a parte deve, voluntária e espontaneamente, sem aguardar a manifestação formal do juízo, aportar os elementos que entender pertinentes à rápida solução do processo. O juiz avaliará a utilidade e efetividade da colaboração, quando da prolação da decisão de mérito, e oferecerá as contrapartidas permitidas pela lei, dentro do espaço de discricionariedade do exercício da jurisdição.
77. Dessa forma, a colaboração unilateral da parte deve atender a mesma função dos denominados instrumentos bilaterais, tais como os acordos de leniência e de colaboração premiada. Usando como norte o art. 16 da Lei 12.846/2013, que rege o primeiro instituto, ela será admitida "quando resultar a identificação dos demais envolvidos na infração, quando couber, e a obtenção célere de informações e documentos que comprovem o ilícito sob apuração".
78. Cuida-se de instrumento de finalidade processual, cujo propósito é aumentar a eficiência das investigações e do processo de controle externo. A finalidade é comprovar de forma célere o ilícito e identificar e responsabilizar os demais envolvidos na infração, se for o caso, a fim de que o Estado possa exercer de forma eficiente o seu poder sancionador. A ideia é sancionar os demais responsáveis e, de forma prospectiva, melhorar os mecanismos de controle do Estado e evitar a ocorrência de novas irregularidades.
79. No presente caso, verifico que a Construtora Queiroz Galvão S/A não reconheceu o ilícito em apuração. Ela apenas se comprometeu a pagar o débito atualizado de forma parcelada, sem a incidência dos consectários legais. Não houve a juntada de elementos de prova de sua materialidade e a identificação de outros responsáveis, o que, em verdade, não mais se revela necessário, dado o estágio avançado do processo.
80. Diante desse quadro, observo que a proposta de contribuição da empresa teria como vantagem, apenas, evitar o processo de cobrança executiva, o que, embora relevante, parece não atender ao critério indicado no item 77 supra.
81. Com relação à dispensa de juros de mora, o art. 12, §§ 1º e 2º, da Lei 8.443/1992, estabelece que:
§ 1° O responsável cuja defesa for rejeitada pelo Tribunal será cientificado para, em novo e improrrogável prazo estabelecido no Regimento Interno, recolher a importância devida.
§ 2° Reconhecida pelo Tribunal a boa-fé, a liquidação tempestiva do débito atualizado monetariamente sanará o processo, se não houver sido observada outra irregularidade nas contas."
82. Dessa forma, observo que a não incidência de juros de mora somente se dará se o TCU reconhecer a boa-fé do responsável, quando da decisão que rejeitar as suas alegações de defesa, e ele recolher tempestivamente a importância devida, no prazo fixado pelo Tribunal.
83. Na presente situação, verifico que o ministro relator a quo acolheu o pronunciamento da unidade técnica que, por sua vez, assinalou que os elementos constantes dos autos não permitiam:
 (...) concluir pela boa-fé dos responsáveis relacionados no item 9 desta instrução, incidindo, portanto, a disposição do art. 202, § 6º, do Regimento Interno do TCU (RI/TCU) , que estabelece que, nos processos em que não se configure essa boa-fé, o Tribunal proferirá, desde logo, o julgamento definitivo do mérito pela irregularidade das contas. Assim sendo, não cabe a fixação de novo prazo para recolhimento do débito.
84. Sendo assim, a dispensa, no atual estágio processual, da incidência dos consectários legais sobre a dívida da Construtora Queiroz Galvão S/A depende do reexame da boa-fé da empresa.
85. Com relação ao comportamento da Construtora Queiroz Galvão S/A, no momento do cometimento do ilícito, entendo que os elementos aportados nos autos não permitem modificar o juízo de valor firmado na decisão recorrida. Conforme visto, a empresa não atendeu as normas de regência, quando da celebração dos aditivos de repactuação, e ofertou preços substancialmente acima dos especificados no Sicro e no Sinapi.
86. Dito isso, cabe avaliar o comportamento post factum da empresa, em especial, a sua conduta no curso do presente feito.
87. Sobre o assunto, cabe destacar as considerações que fiz no voto condutor do Acórdão 2.677/2018-Plenário:
Em acréscimo às considerações que realizei no tópico anterior, ao isentar a Construtora Odebrecht e seus ex-executivos da pena da multa capitulada no art. 57 da Lei 8.443/1992, avalio que o comportamento da parte no curso do processo, ou seja, a sua boa-fé processual, pode ser computada na dosimetria das sanções a serem aplicadas por conta dos ilícitos cometidos. É certo que subsiste espaço mais amplo de discricionariedade atribuído à autoridade competente para aplicar sanções administrativas.
Além de não vedada pelas normas processuais, a consideração da boa-fé processual pelo julgador de contas pode ser fundamentada no princípio da equidade e nas disposições do Código Penal pertinentes à aplicação da pena, aplicadas por analogia nos processos de controle externo.
88. Naquele caso, decidi não aplicar sanção do art. 57 da Lei 8.443/1992 à Construtora Odebrecht e seus executivos, em virtude de sua condição de colaboradores perante a instância penal, a respeito de fatos conexos aos apreciados naquele processo, inclusive com o pagamento de vultosas multas civis perante o juízo criminal.
89. Na ocasião, também assinalei que "as empresas que colaborarem com a jurisdição de contas poderão usufruir, de análise caso a caso, de eventuais sanções premiais, tal como sugerido no Acórdão 483/2017-Plenário, de relatoria do Ministro Bruno Dantas, e reiterada em pronunciamentos posteriores do Plenário, a exemplo do Acórdão 2.005/2017".
90. Como já destacado, a empresa apenas neste momento se dispôs a pagar o débito apurado no processo, que se daria de forma parcelada sem incidência de juros e multa.
91. Dessa forma, compreendo que tal comportamento não é suficiente para se considerar a incidência de boa-fé processual, em seu grau pleno, não havendo espaço para a dispensa do pagamento de juros e a isenção total da multa do art. 57 da Lei 8.443/1992.
92. Caso se concedesse a sanção premial requerida pela responsável, após o julgamento de mérito e na eminência do julgamento do recurso de reconsideração, pela mera promessa de pagamento do débito, haveria um verdadeiro incentivo para as partes procrastinarem o deslinde dos processos do TCU, até o limite do possível.
93. Além da perda do caráter pedagógico das sanções e da incidência dos juros de mora, com a sua dispensa, toda a dialética desenvolvida no curso do processo, em especial, o exame da culpabilidade dos agentes para fins de definição da dosimetria da pena cabível, se tornaria uma atividade inútil, o que vai de encontro à ideia de eficiência, celeridade e boa-fé processual.
36.	Na análise supra do recurso de reconsideração da empresa, o relator observou que Construtora Queiroz Galvão S/A não reconheceu o ilícito em apuração, mas apenas se comprometeu a pagar o débito atualizado de forma parcelada, sem a incidência dos consectários legais. Tampouco houve a juntada de elementos de prova de sua materialidade e a identificação de outros responsáveis, o que, naquela fase processual, não mais se revelava necessário, dado o estágio avançado do processo. Assim, não se verifica efetiva "colaboração" no âmbito do TC 028.640/2007 0.
III.	 Peça 132 (novos elementos - documento endereçado à presidência do TCU) 
Argumentos da recorrente
37.	A empresa Queiroz Galvão S.A. alegou ter implantado, desde 2015, um reconhecido sistema de compliance, visando mudança significativa de postura e atuação no mercado. Aduziu que mesmo diante das dificuldades geradas pelo cenário de retração econômica, estava envidando esforços no sentido de renegociar suas dívidas e manter sua operação. Dispôs-se a contribuir com o TCU, desejando não ser penalizada com eventual declaração de inidoneidade ou indisponibilidade dos seus bens.
38.	Afirmou haver empreendido efetiva e concreta contribuição em dois processos relacionados ao Contrato 0800.0057000.10 2, firmado entre a Petrobras e o Consórcio Ipojuca Interligações para a execução das obras das tubovias da Rnest. Alegou haver apresentado, no TC 026.840/2016 2, vasta documentação com informações relacionadas à execução contratual, tais como notas fiscais, contratos, folhas de pagamentos planilhadas, além de parecer de auditoria independente declarando a veracidade das evidências apresentadas. Defendeu ter apresentado ao TCU uma análise estruturada e completa, não apenas dos itens auditados por este Tribunal, mas também de serviços relevantes dos quais não se dispunha de parâmetros, permitindo, assim, a formação de inédito e fidedigno banco de dados de referenciais de custos para obras industriais complexas, como foi o caso, por exemplo, da documentação atinente aos itens de fornecimentos, dentre os quais participavam os bens tagueados.
39.	Acerca do TC 006.970/2014 1, que trata de auditoria sobre as cláusulas de reajuste, a sociedade empresária alegou que, além da vasta documentação fornecida, reconheceu como adequadas as análises feitas peio Tribunal que indicaram que a fórmula de reajustamento contratual se apresentava incompatível com as características da obra, acarretando indícios de pagamentos indevidos de reajustes à empresa. Dessa avaliação técnica isenta promovida pela CQG foi constatado um erro de cálculo e premissa nas memórias desenvolvidas pela unidade técnica do TCU que, após ser corrigido, aumentou o valor a ser ressarcido pela empresa em 68,45% em relação ao valor inicialmente apontado pela SeinfraOperações.
40.	Asseverou ter apresentado manifestações com intuitos semelhantes em processos relacionados a outras importantes obras, tais como o TC 003.075/2009 9, relacionado às obras do Canal do Sertão Alagoano, e TC 016.991/2015 0, referente às obras da Usina Termonuclear Angra III. De igual forma, peticionou no TC 028.640/2007 0 - Av. São Paulo (Aracaju) e no TC 008.705/2015 1, das pontes sobre os Rios Tacutu / Arraia. Segundo a empresa, tais contribuições teriam o potencial de gerar retorno ao erário de mais de R$ 200 milhões, em valores corrigidos peio IPCA.
41.	Destacou o posicionamento externado pelo Ministro Bruno Dantas, quando da prolação do Acórdão 483/2017-TCU-Plenário, defendendo a necessidade de se conferir tratamento diferenciado às pessoas e empresas que colaboram com o Estado, propondo a suspensão da sanção de inidoneidade para tais instituições. Referenciou também a declaração de voto do Ministro Weder de Oliveira no âmbito do Acórdão 632/2017-Plenário, prevendo a extensão da referida possibilidade a todos os interessados em contribuir com o controle externo da Administração Pública.
42.	Requereu, por fim, que tais contribuições fossem comunicadas a todos os Ministros, órgãos técnicos e Procuradores do MP junto ao TCU, para a devida valoração nos processos em que a empresa figurasse como responsável.
Análise
43.	Consoante análises empreendidas nos tópicos I e II desta instrução, verificando-se todos os processos mencionados pela QG a cargo da SeinfraOpe, não houve, até o momento, efetiva "contribuição" da empresa apta a conceder-lhe sanções premiais nesta Corte de Contas. Essa constatação torna inócuo o documento endereçado à Presidência do TCU.
IV.	 Elementos às peças 133 a 137
Peça 133
44.	Tal peça se refere à petição apresentada no TC Processo 026.840/2016-2 - TCE Tubovias da Rnest - pela Queiroz Galvão S.A., trazendo informações sobre esse contrato no âmbito daqueles autos no intuito de colaborar com o TCU (peça 382 do TC 026.840/2016 2) .
Peça 134
45.	Refere-se à documentação apresentada no TC 006.970/2014 1 - Fórmula de reajuste Tubovias da Rnest - pela recorrente, com informações sobre esse contrato no intuito de colaborar com o TCU no bojo daquele processo (peça 422 desentranhada do TC 006.970/2014 1 e copiada à peça 16 do TC 040.142/2018 3) .
Peça 135
46.	Cuida da petição apresentada no TC 009.758/2009 3 - verba de chuvas da Rnest - pela QG, reconhecendo a metodologia proposta pela unidade técnica para ressarcimento dos custos decorrentes de chuvas e paralisações (peça 500 do TC 009.758/2009 3) .
Peça 136
47.	Trata-se de cópia da manifestação da SeinfraOperações, no bojo do TC 036.758/2018 3 (peça 5) , em que se propõe a concessão de um marker à empresa. Tal processo cuida de apartado relativo ao TC 016.991/2015 0, Usina Termonuclear de Angra III, para análise de colaboração da empresa Construtora Queiroz Galvão S.A.
Peça 137 (pen drive) 
48.	Traz os mesmos arquivos em formato "PDF" autuados às peças 133 a 135, em conjunto com outros anexos complementares a essas petições.
Análise
49.	Conforme exame detalhado nos tópicos anteriores, não houve "colaboração" da empresa nos TC 026.840/2016 2, 006.970/2014 1, 040.142/2018 3, 009.758/2009 3, 036.758/2018 3 e 016.991/2015 0, o que remete à falta de utilidade da documentação autuada pela QG às peças 131 a 137. Torna-se cada vez mais evidente a intenção protelatória da Construtora Queiroz Galvão S.A. em razão da sua insistência em se colocar no papel simultâneo e ambíguo de "colaboradora" (sem reconhecer o ilícito) e defendente, fornecendo ao TCU diversos arquivos desorganizados no âmbito de vários processos. Tais documentos impõem a mobilização das unidades técnicas na análise, a qual, ao final, mostrou-se inútil ao deslinde do feito, perdendo-se tempo e força de trabalho e postergando o processo. O único resultado das supostas propostas de colaboração da empresa foi o retardo processual, adiando a execução de sanção cujo mérito está decidido desde 2018.
V.	Argumentos à peça 142
50.	No referido documento, a Construtora Queiroz Galvão S.A. solicitou ao TCU que:
a.	 V. Exa. tome conhecimento das contribuições já realizadas nos processos referidos e da intenção da empresa em permanecer contribuindo com o Tribunal nos demais processos em trâmite na Corte;
b.	 seja analisado, previamente ao julgamento do presente recurso, o mérito das contribuições apresentadas pela Queiroz Galvão no bojo deste processo;
c.	 sejam consideradas todas as contribuições apresentadas, quando do julgamento do presente processo, que também foi contemplado com elementos de contribuição ainda não analisados;
d.	 seja conferido o devido sigilo à presente peça, considerando o teor meramente informativo a este E. Julgador, não coexistindo a necessidade de publicidade da peça para fins da ampla defesa e do contraditório, resguardando, assim, a privacidade e a imagem da pessoa jurídica, nos termos do art. 8º, § 3º, II da Resolução TCU nº 294/2018.
51.	Para fundamentar o pedido, a empresa trouxe os seguintes argumentos:
	É fato notório nesta Corte de Contas da União que a Queiroz Galvão vem contribuindo irrestritamente com o fornecimento de informações técnicas, econômicas, sigilosas e estruturadas que contribuem para o descortino célere dos processos em trâmite perante o Tribunal, agilizando, assim, o encerramento dos processos e a efetiva restituição ao Erário.
	Nesta linha, diante da pendência de julgamento de recursos no bojo do TC nº Processo 009.962/2015-8 - Comperj, a Queiroz Galvão vem informar Vossa Excelência que decidiu por apresentar contribuição naqueles autos a fim de abreviar o descortino do caso. Para tanto, apresentou petição em 16/08/2019 com a contabilidade auditada do Consórcio executor do contrato, propondo a liquidação antecipada dos valores em debate.
	Conforme se verifica do relatório de auditoria independente apresentado no bojo da contribuição, o resultado integral apurado é de R$ 38.853.000,00 (trinta e cinco milhões oitocentos e cinquenta e três mil reais) , que na proporção da quota parte da Queiroz Galvão representa, em valores históricos, R$ 11.949.804,90 (onze milhões novecentos e quarenta e nove mil oitocentos e quatro reais e noventa e dois centavos) .
	Isto posto, a Queiroz Galvão comprometeu-se a restituir o valor integral da sua quota parte devidamente corrigido pelo IPCA, até dezembro/2018, R$ 24.232.877,42 (vinte e quatro milhões duzentos e trinta e dois mil oitocentos e setenta e sete reais e quarenta e dois centavos) , ensejando assim, a possibilidade de recomposição do Erário na ordem de R$ 72.705.902,85 (setenta e dois milhões setecentos e cinco mil novecentos e dois reais e oitenta a cinco centavos) quando considerado todo o consórcio.
	A presente contribuição, quando somada às demais já apresentadas ao TCU, perfaz um potencial de retorno ao Erário de R$ 281 milhões, em valores atualizados pelo IPCA. Confira-se as contribuições apresentadas até o momento:
	Processo TC
	Matéria
	Queiroz Galvão Devolução + Renúncia
	Consórcios Devolução + Renúncia

	Processo 026.840/2016-2
Processo 006.970/2014-1
Processo 040.142/2018-3
Processo 009.758/2009-3
	RNEST Tubovias
	R$ 32.000.000,00
	R$ 32.000.000,00

	Processo 003.075/2009-9
	Canal do Sertão Lote I
	R$ 46.000.000,00
	R$ 46.000.000,00

	Processo 028.640/2007-0
	Avenida São Paulo Aracaju
	R$ 4.700.000,00
	R$ 4.700.000,00

	Processo 016.991/2015-0
Processo 036.758/2018-3
	Angra III
	R$ 17.200.000,00
	R$ 120.400.000,00

	Processo 008.705/2015-1
	BR 401 / RR
	R$ 130.000,00
	R$ 130.000,00

	Processo 008.254/1999-0
	BR 174 / AM
	R$ 850.000,00
	R$ 850.000,00

	Processo 015.753/2010-7
	BR 101 / SE*
	R$ 3.400.000,00
	R$ 3.400.000,00

	Processo 006.551/2008-0
	BR 101 / SC*
	R$ 1.030.000,00
	R$ 1.030.000,00

	Processo 009.962/2015-8
	Comperj Terraplanagem*
	R$ 24.232.877,42
	R$ 72.705.902,85

	TOTAL DAS CONTRIBUIÇÕES
	R$ 129.542.877,42
	R$ 281.215.902,85

	Os valores e informações acima planilhados constam em petições específicas em cada um dos respectivos processos, sendo certo que a CQG continua à disposição das Unidades Técnicas e gabinetes para apresentar detalhamentos técnicos adicionais que sejam requeridos, esclarecimentos sobre as memórias de cálculos apresentadas e eventual correção de cálculo, caso necessários.
	Frise-se que, mesmo já tendo apresentado defesa em alguns casos, a CQG passou a adotar postura colaborativa com este Tribunal e se põe à disposição desta E. Corte de Contas a fim de contribuir com seu corpo instrutivo.
	Importante destacar que, mesmo após ter sido declarada inidônea pelo Acórdão nº 1178/2019-P (Angra III - TC nº Processo 016.991/2015-0) , a Queiroz Galvão permaneceu na linha que propôs ao Tribunal, contribuindo com descortino dos casos em trâmite nesta Corte, tanto é que as três contribuições destacadas na planilha acima foram apresentadas após a sanção sofrida.
	Ressalte-se, portanto, a boa-fé da Queiroz Galvão e o interesse em contribuir com o TCU que se tornou inquestionável no momento em que a empresa permaneceu contribuindo, mesmo após a penalidade imputada pelo TCU sem que os elementos de contribuição fossem sequer analisados.
	Por outro lado, embora não se tenha alcançado, até o momento, um "Acordo de não Persecução" com o TCU, desde 2015 a CQG implantou reconhecido sistema de compliance, visando mudança significativa de postura e atuação no mercado. A empresa conquistou o atesta de conformidade ISO 19.600:2014 - Diretrizes de Sistema de Gestão de Compliance, que tem por finalidade servir de padrão internacional e referência global e foi a primeira do segmento de infraestrutura a obter a certificação ISO 37.001:2016 - Sistema de Gestão Antissuborno, certificação que tem sido mantida desde então e renovada no último mês de agosto.
	Oportuno esclarecer que a pretensão da CQG não é única e exclusivamente firmar "Acordo" com o Tribunal, mas de ter reconhecida sua postura de colaboração para que faça jus a sanções premiais, especialmente quanto a declarações de inidoneidade, em linha com os recentes julgados desta Corte. Neste sentido, vejamos trecho do pronunciamento da SERUR (peça 139) :
"10.26. Quanto aos excertos de julgados colacionados pela recorrente (peça 131, p. 3 5) , verifica-se que reconhecem a possibilidade de concessão de benefícios por postura colaborativa, a qual poderá resultar em sanções premiais no âmbito dos processos em que colabora. Entretanto, não evidenciam situações concretas nas quais houve tal concessão, não havendo impedimento para a continuidade do presente processo."
	Nesta linha, o acórdão ora recorrido, da lavra do Min. Benjamin Zymler, suscitou expressamente a possibilidade de concessão de benefícios a Queiroz Galvão fruto de "uma futura postura colaborativa, a qual poderá resultar em sanções premiais". Oportuno, portanto, transcrever trecho do pronunciamento da SERUR que trata do tema:
"10.6. Nesse sentido, cumpre reproduzir excerto do voto da decisão recorrida a respeito do pedido de sobrestamento deste processo com base na alegação de cooperação com documentos mencionados (grifos acrescidos, peça 79, p. 23) :
 (...) 
103. Por ser tardia, a eventual colaboração da responsável arcará com o ônus decorrente. Isso não significa que esta não possa ser beneficiada por uma futura postura colaborativa, a qual poderá resultar em sanções premiais no âmbito dos processos em que colabora e, em grau de recurso, a possibilidade de o TCU avaliar a boa-fé processual e contribuição prestada pela Queiroz Galvão, reduzindo a penalidade que lhe está sendo aplicada."
	Ademais, fica evidente que a continuação do andamento processual fere o devido processo legal, tendo em vista que os elementos de contribuição apresentados no bojo dos processos de RNEST ainda não foram sequer analisados pela Unidade Técnica responsável, conforme ressaltado pela SERUR. Vide trecho (peça 139) :
"10.24. Dessa forma, o que se observa é que não houve a análise de mérito dos elementos de colaboração apresentados nos processos mencionados relacionados aos contratos da Renest."
	Por fim, destaca-se que a Queiroz Galvão apresentou elementos de contribuição que propiciam a recomposição do Erário, apenas no contrato de Tubovias, na ordem de R$ 32.000.000,00 (trinta e dois milhões de reais) , além de fornecer informações estruturadas para futuros processos de auditoria do TCU em contratos de obras de montagem eletromecânica. Portanto, eventual julgamento do presente processo sem que os elementos de contribuição tenham seu mérito efetivamente analisados, seria medida de extrema contradição, sobretudo neste caso concreto, diante da expressa possibilidade de aplicação de sanções premiais concedida pelo voto condutor do acórdão recorrido.
Análise
52.	Percebe-se que a recorrente repete os mesmos argumentos já apresentados, neste e em outros processos neste Tribunal, tentando, por repetição, convencer o TCU da existência de colaboração da empresa e dos benefícios dela advindos. A repetição calculada de ideias constitui abordagem persuasiva.
53.	A afirmação de que a Queiroz Galvão vem contribuindo irrestritamente com o fornecimento de informações técnicas, econômicas, sigilosas e estruturadas que contribuem para o descortino célere dos processos em trâmite perante o Tribunal é falaciosa, pelos motivos já expostos. As informações são volumosas, desorganizadas e, até então, não contribuíram com o deslinde dos processos, despendendo tempo e força de trabalho do Tribunal.
54.	Nos tópicos anteriores foi mostrado que não houve efetiva "colaboração" da empresa nos processos por ela mencionados, tendo a QG se posicionado nos feitos sem reconhecer os ilícitos e/ou trazer provas robustas que realmente contribuíssem com os exames desta Corte, e adotado postura de defesa, a qual é incompatível com o instituto da "colaboração".
55.	O próprio acréscimo do "potencial de devolução" que a empresa utiliza em suas tabelas para aumentar a atratividade de suas alegações informações é fictício, pois nada do que ela apresentou em suas documentações robustece eventuais responsabilizações das demais empresas dos consórcios de modo a aumentar a probabilidade de se alcançar o ressarcimento por parte delas.
CONCLUSÃO
56.	Esta instrução realizou uma consolidação do que foi analisado nos processos citados pela Construtora Queiroz Galvão S.A. como foco de sua possível "colaboração" com o TCU, em específico da documentação referenciada pela empresa no presente processo. O intuito foi propiciar uma visão de conjunto do que foi fornecido pela QG ao Tribunal e demonstrar, de forma inequívoca, que tal compartilhamento de informações não pode ser considerado "colaboração", de modo que não é possível conceder sanções premiais à empresa.
57.	Quanto à citada documentação apresentada no TC 026.840/2016 2 a título de "colaboração" com o TCU, observa-se que a QG, em junho de 2020, admitiu a pertinência de tratar como elementos de defesa todo o material que anteriormente submetera a título de colaboração, requerendo da unidade técnica a análise sob esse prisma de toda a documentação, bem como dos argumentos trazidos, de modo a avaliar o impacto sobre o débito apurado. Com essa medida, buscou-se garantir amplo direito de defesa à responsável.
58.	O exame feito pela unidade técnica foi compilado e analisado pelo MPTCU (março de 2022) , à peça 512 do TC 026.840/2016 2 (Tubovias da Rnest) , ainda pendente de apreciação pelo relator. O Parquet avaliou que o enquadramento da documentação fornecida pela CQG como elementos de defesa conduz à inaplicabilidade de sanções premiais por colaboração com o Estado. Ademais, impugnou-se a confiabilidade das informações para constituir banco de dados de preços de obras similares, além de se reafirmarem as seguintes observações: confirmação de dano vultoso, ausência de confissão de superfaturamento, ausência de qualquer material verdadeiramente colaborativo, indícios de ausência de boa-fé processual e indícios de estratégia meramente protelatória.
59.	A responsável, naqueles autos, sustentou não haver cometido ilícito e inexistir dano ao erário, de modo que suas manifestações se enquadram, inequivocamente, no que se entende por alegações de defesa. As relevantes inconsistências detectadas pela unidade instrutora também impedem o acolhimento do material como colaborativo. Uma colaboração deve apresentar exame claro, transparente, auditável, que somente pode ser aceito quando se verifica, mesmo que por amostragem, que os cálculos apresentados seguiram metodologia adequada e se fundamentaram em dados corretos. Consoante o MPTCU, não faz sentido que uma colaboração imponha para o Poder Público todo o ônus da análise e quantificação do dano para depois serem discutidos questionamentos do colaborador sobre a análise empreendida pelo órgão estatal. Isso configuraria estratégia protelatória, custosa para o Poder Público, e não colaboração.
60.	O Parquet, no TC 026.840/2016 2, considerou que a solução processual adequada consistiria no desentranhamento de toda a documentação fornecida pela empresa e na sua devolução à mesma, sem retenção de cópia, nos moldes delineados no regramento aplicável aos acordos de cooperação com o Estado.
61.	No TC 006.970/2014 1, o despacho do relator à peça 473 determinou o desentranhamento da documentação fornecida pela QG, uma vez que tais informações já constavam do TC 040.142/2018 3. Nesse último feito, a pertinência da "colaboração" por parte da empresa, com base nos documentos por ela arrolados, foi apreciada pelo Acórdão 965/2022-Plenário, em que o relator, Ministro Benjamim Zymler, em seu voto, avaliou que os elementos trazidos pela Construtora Queiroz Galvão S.A. não pareciam suficientes para permitir reconhecer, naquela oportunidade, um grau de utilidade e de alavancagem suficientes para ensejar a isenção das eventuais sanções cabíveis, por conta das irregularidades em exame. Não houve, propriamente, nenhum incremento no nível de informações e provas para a configuração da responsabilidade e para a elucidação dos fatos em apreciação no processo, porquanto a metodologia de cálculo foi a mesma da época da fiscalização, com a diferença de que o valor do débito foi obtido a partir das medições efetivamente pagas à empresa no período de execução.
62.	Em suma, o exame detalhado nesta instrução mostrou que não houve "colaboração" da empresa nos TC 026.840/2016 2, 006.970/2014 1, 040.142/2018 3, 009.758/2009 3, 036.758/2018 3 e 016.991/2015 0, o que remete à falta de utilidade da documentação autuada pela QG às peças 131 a 137.
63.	Observa-se intenção protelatória da Construtora Queiroz Galvão S.A. em razão da sua insistência em se colocar no papel simultâneo e ambíguo de "colaboradora" (sem reconhecer o ilícito) e defendente, fornecendo ao TCU diversos arquivos desorganizados no âmbito de vários processos. O esforço na análise da documentação impõe a mobilização das unidades técnicas e, ao final, mostra-se inútil ao deslinde do feito, com desperdício de tempo e força de trabalho. O único resultado das supostas propostas de colaboração da empresa foi o retardo processual, adiando a execução de sanção cujo mérito está decidido desde 2018.
PROPOSTA DE ENCAMINHAMENTO
64.		Ante o exposto, submetem-se os autos à consideração superior, propondo:
	a) que os documentos fornecidos pela Construtora Queiroz Galvão S.A. (peça 96, p. 1 a 4; peças 131 a 137, e arquivos contidos no pen drive) não podem ser considerados para mitigar a sanção aplicada à construtora, por meio da decisão recorrida;
	b) rejeitar a proposta de colaboração ofertada pela Construtora Queiroz Galvão S.A., em virtude da ausência de previsão normativa e da não caracterização da proposta como efetiva colaboração, dando ciência desta decisão nos demais processos de controle externo que tenham a empresa como responsável arrolada;
	c) desentranhar dos autos e devolver à Construtora Queiroz Galvão S.A., sem retenção de cópia, todas as peças correspondentes à proposta de colaboração ofertada pela empreiteira, nomeadamente as peças 131 a 137 e 142;
	d) dar seguimento à apreciação do pedido de reexame, cuja instrução de mérito da Serur se encontra na peça 139 deste processo.

Hélio Siqueira Júnior (62.929/OAB-RJ), Paola Allak da Silva (142.389/OAB-RJ) e outros; Alexandre Aroeira Salles (28.108/OAB-DF), Tathiane Vieira Viggiano Fernandes (27.154/OAB-DF) e outros.

Subprocurador-Geral Paulo Soares Bugarin.

Representac¿a¿o. Implantac¿a¿o da Refinaria Abreu e Lima. Declarac¿a¿o de inidoneidade. Pedido de Reexame. Conhecimento. Na¿o Provimento. Cie¿ncia

REPRESENTAÇÃO (REPR)

Secretaria de Recursos (Serur); Unidade de Auditoria Especializada em Tomada de Contas Especial (AudTCE).

Trata-se de pedido de reexame interposto pela Construtora Queiroz Galvão S.A. (CQG) contra o Acórdão 1221/2018-TCU-Plenário (E. Ministro Relator Benjamin Zymler) , que declarou a inidoneidade da empresa para participar de licitações na Administração Pública Federal pelo prazo de 5 (cinco) anos.
	A sanção foi aplicada em decorrência de fraudes à licitação nas obras de implantação da Refinaria Abreu e Lima, também denominada Refinaria do Nordeste (Rnest) , praticadas em dez certames licitatórios, que resultaram em cinco contratos de obras: Unidade de Coqueamento Retardado (UCR) ; Unidades de Hidrotratamento de Diesel e de Nafta (UHDT) e Unidade de Geração de Hidrogênio (UGH) ; Tubovias de Interligações; Unidade de Destilação Atmosférica (UDA) e Terraplenagem
	Por meio do Acórdão 1457/2018-TCU-Plenário, foram rejeitados embargos de declaração contra o decisum.
	No pedido de reexame, a CQG, em síntese, alega prescrição, efetiva colaboração com o TCU na análise de diversos processos, impactos sociais, fiscais e empresariais negativos decorrentes de sua inidoneidade e inobservância do devido processo legal.
Nesse contexto, é inequívoco que a declaração de inidoneidade, com proibição de contratar por período de 05 anos, irá impor redução não administrável à receita da CQG, sendo explícito seu caráter de morte empresarial, implicando, por consequência, na possível extinção do restante dos seus postos de trabalho e de toda a arrecadação tributária consequente ao exercício de sua atividade.
	A Secretaria de Recursos propugnou por conhecer e negar provimento ao pedido de reexame. 
	Ao ter conhecimento da instrução da unidade técnica, a recorrente protocolou documento alegando nova colaboração no âmbito do TC Processo 009.962/2015-8 (relativo a obras do Comperj) e requerendo o julgamento deste recurso apenas após análise de mérito de toda a documentação ofertada a título de colaboração. 
	Solicitei à então Secretaria de Extraordinária de Operações Especiais em Infraestrutura (SeinfraOperações) que avaliasse se os documentos apresentados eram capazes de afetar a sanção aplicada nestes autos.
	A unidade técnica analisou o impacto de todos os documentos incluídos neste processo como colaboração e como elementos de defesa e concluiu que não podem ser considerados para mitigar a pena de inidoneidade.
	Após essa manifestação, a recorrente ainda protocolou nova petição insistindo na tese de efetiva colaboração. 
						II
	Conheço do recurso por preencher os requisitos previstos nos artigos 32 e 33 da Lei 8.443/1992.
	Preliminarmente, verifico a não ocorrência da prescrição, nos termos da Resolução TCU 344/2022.
	Embora o Tribunal fiscalize as obras da Rnest desde 2008, teve conhecimento das fraudes às licitações em 19/3/2015, com o recebimento da documentação relativa à Operação Lava Jato. A partir daí, diversos atos de apuração interromperam o prazo prescricional, entre eles os Acórdãos 3.089/2015 e 1.583/2016, do Plenário, e a instrução de mérito da unidade técnica, lançada em 29/9/2017. O julgamento que resultou na sanção de inidoneidade da CQG ocorreu em 30/5/2018. 
	Quanto ao mérito, acolho os pareceres constantes dos autos como razões de decidir, sem prejuízo das observações a seguir.
	Desde 2018 a recorrente apresenta ao Tribunal documentos a título de colaboração. Todos as peças juntadas a este pedido de reexame foram entregues entre 2018 e 2019 e analisados no âmbito de cada um dos processos a que se referiam, não se tratando, absolutamente, de novos documentos.  
	Considerando que, no TCU, não há previsão legal e regulamentação para colaboração de responsáveis em troca de sanções premiais, o Acórdão 580/2019-TCU-Plenário, de minha relatoria, determinou o arquivamento do TC Processo 036.758/2018-3, que tratava de proposta de colaboração elaborada pela CQG no processo que cuidava das obras de Usina Termonuclear de Angra III (TC Processo 016.991/2015-0) , sem julgamento de mérito. 
	Assim, os argumentos sobre a instrução da unidade técnica elaborada à época não são capazes de afetar estes autos. Ressalto que a proposta formulada não reconhecia a colaboração da CQG, mas apenas cogitou conferir-lhe um marker no caso de efetivação da contribuição proposta.  
	Outros julgados registraram a possibilidade de colaborações com o TCU serem aceitas, mediante o atendimento de condicionantes. Em decorrência, a recorrente passou a apresentar documentos relacionados a processos em que é parte, propondo e alegando efetiva colaboração com o Tribunal na elucidação e apuração dos danos que ocasionara. 
	O próprio acórdão recorrido, ao considerar a CQG inidônea, registrou:
"Isso não significa que esta não possa ser beneficiada por uma futura postura colaborativa, a qual poderá resultar em sanções premiais no âmbito dos processos em que colabora e, em grau de recurso, a possibilidade de o TCU avaliar a boa-fé processual e contribuição prestada pela Queiroz Galvão, reduzindo a penalidade que lhe está sendo aplicada. (...) "
	Neste ponto, não considero o Tribunal estar sendo restritivo, quanto às possibilidades de colaboração. Compete exclusivamente ao Tribunal definir o que é colaboração. Todos os pedidos da CQG foram considerados e os documentos, devidamente analisados. O que se verifica é a insistência da empresa em não aceitar as conclusões sobre não serventia do ofertado como colaboração.
	Considerando que o Tribunal já se manifestou nos processos em que os pedidos de colaboração ocorreram, foge ao escopo dos presentes autos discutir o mérito de tais decisões, devendo apenas concentrar-se nos seus efeitos sobre a sanção cominada nestes autos. 
	Nesse sentido, restou demonstrado que nenhum dos documentos foram aceitos por esta Corte como efetiva colaboração, pelo fato de não terem utilidade ao controle e em razão de a responsável não ter reconhecido os ilícitos praticados e comprovado sua boa-fé processual.
	Cito os Acórdãos 1.939/2019, 965/2022 e 1.544/2022, todos do Plenário e de relatoria do E. Ministro Benjamin Zymler. 
	O Acórdão 1939/2019-TCU-Plenário foi exarado no TC Processo 026.840/2016-2, concernente a tomada de contas especial para apuração de danos ocorridos na construção das Tubovias da Rnest. Ao avaliar pedido de colaboração da CQG, entendeu que a disposição de pagar o débito apurado de forma parcelada sem incidência de juros e multa, não era suficiente para caracterizar a incidência de boa-fé processual e que não havia espaço para a dispensa do pagamento de juros e a isenção total da multa do art. 57 da Lei 8.443/1992. 
	Mediante despacho de 5/10/2020, o E. Relator Benjamin Zymler, tendo em vista que a CQG confirmara seu intento de que os documentos apresentados a título de colaboração fossem considerados como elementos de defesa, determinou que a unidade técnica assim os analisasse.
	Assim, a tese de colaboração nesse processo foi refutada e está em andamento mera análise de alegações de defesa.
	No Acórdão 965/2022-TCU-Plenário, exarado no TC Processo 040.142/2018-3, referente a tomada de contas especial decorrente de irregularidades na cláusula de reajuste do contrato para execução das Tubovias da Rnest, o Relator relacionou comportamentos que poderiam motivar sanções premiais, mas destacou que a CQG, até aquele momento, não teria adotado ações para colaborar efetivamente, afastando qualquer conclusão acerca da boa-fé processual da condenada. 	
	O julgado determinou a citação dos responsáveis e abriu prazo para que a CQG renunciasse ao direito de defesa e apresentasse elementos para demonstrar sua boa-fé objetiva à época das irregularidades, além de estabelecer condicionantes para nova tentativa de colaboração que viesse a ser apresentada.  
	A responsável não se manifestou sobre a renúncia e teve prazo para apresentar alegações de defesa prorrogado por 60 dias, afastando sua atuação como colaboradora.
	No TC Processo 009.758/2009-3, relativo ao cálculo das verbas de chuva, o Tribunal adotou decisão de mérito mediante Acórdão 275/2020-TCU-Plenário, de minha relatoria, no qual expediu determinação à Petrobras, sem reconhecimento de colaboração ofertada pela recorrente.
	No TC Processo 009.962/2015-8, Relator o E. Ministro Benjamin Zymler, relativo à tomada de contas especial decorrente de superfaturamento nas obras do Complexo Petroquímico do Rio de Janeiro (Comperj) , a CQG também apresentou proposta de colaboração. 
	Foi autuado processo apartado para avaliar tal pedido (TC Processo 015.553/2021-3 - sigiloso) , que culminou na recusa da oferta mediante o Acórdão 1544/2022-TCU-Plenário, cujos efeitos foram mantidos após o julgamento de embargos de declaração pelo Acórdão 2013/2022-TCU-Plenário.
	Foram autorizadas as citações, inclusive da CQG, no âmbito do processo principal.
	Embora o Acórdão 1544/2022-TCU-Plenário seja alvo de pedido de reexame pendente de julgamento, refuto eventual efeitos sobre estes autos. O processo trata de outra obra e os acórdãos citados neste voto consignaram que eventual aceitação de colaboração pode gerar efeitos ou sanções premiais no âmbito dos processos em que foram ofertadas. 
	O impacto aventado nestes autos, conforme acórdão recorrido, seria consequência de comprovada boa-fé processual, que restou afastada em todos os processos relativos às obras da Rnest e na decisão de mérito sobre o Comperj. 
	A recorrente se apoia em mera expectativa de ver seu pedido de reexame provido, o que, a meu ver, diante de todos os resultados já obtidos sobre sua alegada colaboração e boa-fé processual, não é suficiente para afetar a sanção de inidoneidade aplicada em processo relativo à obra diversa.  
	A alegada implantação de sistema de compliance para demonstrar colaboração e boa-fé processual não tem serventia para este processo. Trata-se de medida importante para a empresa prevenir futuros ilícitos, mas não caracteriza colaboração com o TCU ou é capaz de afetar a pena aplicada, tendo em vista a gravidade das irregularidades cometidas, que foram desde a organização de forte esquema de fraude a diversas licitações e chegaram até a prática de superfaturamento e outros ilícitos que causaram enormes prejuízos aos cofres da Petrobras.
	Como consequência de todo o exposto, nestes autos, não há espaço para diminuir ou afastar a sanção de inidoneidade com base em suposta boa-fé processual.
	A aferição desse requisito passa pela análise da conduta da responsável no andamento do processo, que deve estar de acordo com o padrão ético de conduta, ou seja, de acordo com as noções de correição, lealdade e honestidade que as pessoas devem empregar nas relações sociais.
	Nesse sentido, o E. Relator Benjamin Zymler, no Acórdão 965/2022-TCU-Plenário, registrou que os seguintes comportamentos poderiam ser considerados para configurar a boa-fé processual, por permitirem a rápida e justa decisão de mérito dos processos: a) confissão espontânea dos fatos em apuração; b) fornecimento de informações e documentos que permitam comprovar as irregularidades em exame ou outras conexas e demonstrar a identificação, a participação e a culpabilidade dos responsáveis; e c) pagamento dos danos causados em função das irregularidades. 
	De fato, o relator consignou que não seria necessário atender a todos os pressupostos indicados para eventual reconhecimento de boa-fé. No entanto, no caso da CQG, nos diversos processos, não se verificou nenhum deles. Ocorreu apenas a proposta de pagar parcela de débito ínfima, sem os acréscimos legais e com parcelamento maior do que o permitido pela Lei 8.443/1992.
	O que se verifica no comportamento da CQG é o oposto do que se considera boa-fé processual. Caracteriza clara intenção protelatória, intervindo nos autos com a apresentação de documentos e argumentos repetidos por inúmeras vezes e em diversos processos. 
	No presente caso, a empresa busca a continuidade da suspensão da sanção cominada em 2017, requerendo que o julgamento do recurso aguarde o deslinde de muitos outros processos, sem ter, em nenhum deles, assumido os ilícitos praticados ou fornecido dados e informações úteis e confiáveis para apuração dos débitos e responsáveis ou capazes de conferir celeridade ao andamento processual. 
	Em atendimento a despacho que proferi, a SeinfraOperações analisou detalhadamente cada um dos documentos ofertados como componentes de defesa. Além de reforçar, de forma pormenorizada, a inutilidade da alegada colaboração, demonstra que as informações deles constantes não elidem a irregularidade que resultou na sanção (fraude à licitação) e não afastam ou mitigam a responsabilidade da recorrente.  
	São desarrazoados os argumentos sobre ofensa ao devido processo legal, no caso de julgamento deste recurso antes da adoção de decisão de mérito nos outros processos em que a CQG protocolou pedidos de colaboração, uma vez que todos eles foram expressamente refutados.
	Afastada a efetiva colaboração e boa-fé processual, os elementos de defesa em análise podem resultar em eventuais alterações nos valores dos débitos apurados, mas não serão capazes de afastar as consequências do cometimento de fraudes fartamente documentadas. 
	Os impactos sociais, fiscais e empresariais da condenação foram devidamente tratados pela decisão recorrida e não há reparos no entendimento ali registrado.  
	É fato que os efeitos da inidoneidade existem, se não fosse assim, não seria considerada uma sanção. Mas além de não ser razoável proteger empresas que cometeram, de forma premeditada e organizada, graves ilícitos, a recorrente não comprovou em nenhum momento a alegada "ameaça de morte" empresarial. O impedimento de contratar restringe-se à Administração Pública Federal, permitindo que a CQG ainda atue no setor privado e junto a entes públicos que não utilizem recursos federais. 
	Os fundamentos e os efeitos da sanção aplicada pelo Tribunal divergem, registre-se, do impedimento de contratar adotado pela Petrobrás e o Acórdão 348/2016-TCU-Plenário, de minha relatoria, garante que a cumulação de mais de uma sanção de declaração de inidoneidade, cominada a uma mesma licitante, está temporalmente limitada, em seu conjunto, a cinco anos, tendo por base a aplicação analógica da regra prevista no Código Penal Brasileiro.
	Por todo o exposto, indefiro pedido de retirada de pauta dos autos, protocolado pela responsável em 16/5/2023, uma vez que não procedem as razões para tal procedimento expostas na petição. 
	Restou devidamente demonstrado que não ocorreu a prescrição e a tese acerca de colaboração foi refutada em todos os processos em que a empresa é parte, ora pendentes de julgamento.  
	Assim, considero os autos prontos para julgamento e VOTO para que o Tribunal adote o acórdão que submeto ao Colegiado.
TCU, Sala das Sessões, em 17 de maio de 2023.
WALTON ALENCAR RODRIGUES 
Relator